ACORDAO-COMPLETO-2565629

ACÓRDÃO 1160/2023 ATA 3/2023 - PRIMEIRA CÂMARA

VISTOS, relatados e discutidos estes autos que cuidam de recursos de reconsideração interpostos por Áurea Bacelar, Gutemberg Fernandes de Araújo, Maria Ieda Gomes Vanderlei e Rafael Mendonça Oliveira contra o Acórdão 10262/2021-TCU-Primeira Câmara, por meio do qual as contas dos ora recorrentes e de outros responsáveis foram julgadas irregulares, com a condenação ao recolhimento de débito e aplicação de multa, em razão da não comprovação da regular aplicação dos recursos repassados no exercício de 2012 pelo FNS ao Município de São Luís/MA.
ACORDAM os Ministros do Tribunal de Contas da União, reunidos em Sessão da 1ª Câmara, ante as razões expostas pelo Relator, e com fundamento nos arts. 32, inciso I, e 33, da Lei 8.443/1992, em:
9.1 conhecer dos recursos de reconsideração para, no mérito, dar-lhes provimento parcial, aproveitando os efeitos, com base no art. 281 do Regimento Interno do TCU, a Santiago Cirilo Noguera Servin, Denise Assunção Castro, Hilnete Costa Beliche e Nilton Arruda Nobre Júnior, de modo a tornar insubsistente o item 9.3 do Acórdão 10262/2021-TCU-Primeira Câmara;
9.2. condenar solidariamente, com fundamentos nos arts. 19 e 23, inciso III, da Lei 8.443/92, os responsáveis abaixo relacionados ao pagamento das quantias especificadas, fixando-lhes o prazo de quinze dias, a contar da notificação, para que seja comprovada perante o Tribunal (art. 214, inciso III, alínea "a", do Regimento Interno) , o recolhimento das dívidas aos cofres do Fundo Nacional de Saúde, atualizadas monetariamente e acrescidas dos juros de mora calculados a partir das datas de ocorrência indicadas até a data do efetivo recolhimento, na forma prevista na legislação em vigor:
9.2.1. responsáveis solidários: Gutemberg Fernandes de Araújo, Rafael Mendonça Oliveira, Áurea Bacelar, Denise Assunção Castro, Nilton Arruda Nobre Junior e Hilnete Costa Béliche:
	Data de ocorrência
	Valor (R$) 

	7/3/2012
	226.800,00

9.2.2. responsáveis solidários: Gutemberg Fernandes de Araújo, Rafael Mendonça Oliveira, Áurea Bacelar, Mirella Goulart Cavalcante Rego, Valdineide Alves Nunes e Caroline Carvalho Noleto:
	Data de ocorrência
	Valor (R$) 

	7/3/2012
	57.702,00

9.2.3. responsáveis solidários: Rafael Mendonça Oliveira, Áurea Bacelar, Denise Assunção Castro, Nilton Arruda Nobre Junior e Hilnete Costa Béliche:
	Data de ocorrência
	Valor (R$) 

	4/4/2012
	561.637,50

9.2.4. responsáveis solidários: Maria Ieda Gomes Vanderlei, Rafael Mendonça Oliveira, Áurea Bacelar, Denise Assunção Castro, Nilton Arruda Nobre Junior e Hilnete Costa Béliche:
	Data de ocorrência
	Valor (R$) 

	13/4/2012
	58.719,58

	26/4/2012
	396.675,00

9.2.5. responsáveis solidários: Maria Ieda Gomes Vanderlei, Rafael Mendonça Oliveira, Áurea Bacelar, Denise Assunção Castro, Nilton Arruda Nobre Junior, Hilnete Costa Béliche e Manoel Marcelo Moreira Junior:
	Data de ocorrência
	Valor (R$) 

	26/4/2012
	973.665,60

9.2.6. responsáveis solidários: Rafael Mendonça Oliveira, Áurea Bacelar, Mirella Goulart Cavalcante Rego, Valdineide Alves Nunes e Raimundo Nonato Freitas Matos:
	Data de ocorrência
	Valor (R$) 

	13/4/2012
	27.460,00

9.2.7. responsáveis solidários: Maria Ieda Gomes Vanderlei, Rafael Mendonça Oliveira, Áurea Bacelar, Mirella Goulart Cavalcante Rego, Hilnete Costa Béliche, Poliana de Maria Sousa de Araújo:
	Data de ocorrência
	Valor (R$) 

	3/5/2012
	205.575,95

9.2.8. responsáveis solidários: Maria Ieda Gomes Vanderlei, Rafael Mendonça Oliveira, Áurea Bacelar, Nilton Arruda Nobre Junior, Hilnete Costa Béliche e Rozenilde Castro Lapa:
	Data de ocorrência
	Valor (R$) 

	9/5/2012
	388.065,28

9.2.9. responsáveis solidários: Maria Ieda Gomes Vanderlei, Rafael Mendonça Oliveira, Áurea Bacelar, Luciana Amorim Tomich Netto Guterres Soares, Valdineide Alves Nunes e Cláudio Lurine Guimarães:
	Data de ocorrência
	Valor (R$) 

	23/5/2012
	114.433,70

9.2.10. responsáveis solidários: Maria Ieda Gomes Vanderlei, Rafael Mendonça Oliveira, Áurea Bacelar, Denise Assunção Castro, Nilton Arruda Nobre Junior e Hilnete Costa Béliche:
	Data de ocorrência
	Valor (R$) 

	6/6/2012
	28.852,50

	22/6/2012
	692.550,00

9.2.11. responsáveis solidários: Santiago Cirilo Noguera Servin, Rafael Mendonça Oliveira, Áurea Bacelar, Denise Assunção Castro, Nilton Arruda Nobre Junior e Hilnete Costa Béliche:
	Data de ocorrência
	Valor (R$) 

	11/9/2012
	598.642,92

	11/10/2012
	421.228,12

9.2.12. responsáveis solidários: Santiago Cirilo Noguera Servin, Rafael Mendonça Oliveira, Áurea Bacelar, Denise Assunção Castro, Nilton Arruda Nobre Junior, Hilnete Costa Béliche e Manoel Marcelo Moreira Junior:
	Data de ocorrência
	Valor (R$) 

	24/8/2012
	978.780,00

9.2.13. responsáveis solidários: Maria Ieda Gomes Vanderlei, Rafael Mendonça Oliveira, Áurea Bacelar, Denise Assunção Castro, Nilton Arruda Nobre Junior, Hilnete Costa Béliche e Manoel Marcelo Moreira Junior:
	Data de ocorrência
	Valor (R$) 

	19/12/2012
	140.915,74

9.2.14. responsáveis solidários: Santiago Cirilo Noguera Servin, Maria Ieda Gomes Vanderlei, Rafael Mendonça Oliveira, Áurea Bacelar, Denise Assunção Castro, Nilton Arruda Nobre Junior, Hilnete Costa Béliche e Rozenilde Castro Lapa:
	Data de ocorrência
	Valor (R$) 

	8/11/2012
	191.257,00

9.2.15. responsáveis solidários: Santiago Cirilo Noguera Servin, Rafael Mendonça Oliveira, Áurea Bacelar, Denise Assunção Castro, Nilton Arruda Nobre Junior e Rozenilde Castro Lapa:
	Data de ocorrência
	Valor (R$) 

	10/9/2012
	444.039,50

	19/12/2012
	793.952,28

9.2.16. responsáveis solidários: Santiago Cirilo Noguera Servin, Rafael Mendonça Oliveira, Áurea Bacelar, Mirella Goulart Cavalcante Rego, Valdineide Alves Nunes e Poliana de Maria Sousa de Araújo:
	Data de ocorrência
	Valor (R$) 

	1º/6/2012
	588.270,00

	26/7/2012
	44.201,00

	8/8/2012
	255.000,00

	10/8/2012
	167.095,00

	23/8/2012
	192.000,00

	24/8/2012
	924.000,00

	3/9/2012
	62.686,00

	26/9/2012
	24.528,50

	27/9/2012
	85.550,00

	11/10/2012
	845.900,00

	19/12/2012
	816.170,00

9.2.17. responsáveis solidários: Santiago Cirilo Noguera Servin, Maria Ieda Gomes Vanderlei, Rafael Mendonça Oliveira, Áurea Bacelar, Mirella Goulart Cavalcante Rego, Valdineide Alves Nunes e Poliana de Maria Sousa de Araújo:
	Data de ocorrência
	Valor (R$) 

	24/10/2012
	98.459,50

9.2.18. responsáveis solidários: Maria Ieda Gomes Vanderlei, Rafael Mendonça Oliveira, Áurea Bacelar, Mirella Goulart Cavalcante Rego, Valdineide Alves Nunes e Poliana de Maria Sousa de Araújo:
	Data de ocorrência
	Valor (R$) 

	22/6/2012
	482.449,00

	28/8/2012
	151.375,90

	9/10/2012
	123.677,00

	19/12/2012
	55.132,00

9.2.19. responsáveis solidários: Santiago Cirilo Noguera Servin, Rafael Mendonça Oliveira, Áurea Bacelar, Mirella Goulart Cavalcante Rego, Valdineide Alves Nunes e Inácio José Souza:
	Data de ocorrência
	Valor (R$) 

	19/12/2012
	339.514,50

9.2.20. responsáveis solidários: Santiago Cirilo Noguera Servin, Rafael Mendonça Oliveira, Áurea Bacelar, Mirella Goulart Cavalcante Rego e Raimundo Nonato Freitas Matos:
	Data de ocorrência
	Valor (R$) 

	6/7/2012
	18.574,70

9.2.21. responsáveis solidários: Maria Ieda Gomes Vanderlei, Rafael Mendonça Oliveira, Áurea Bacelar, Mirella Goulart Cavalcante Rego e Poliana de Maria Sousa de Araújo:
	Data de ocorrência
	Valor (R$) 

	19/12/2012
	195.995,00

9.2.22. responsáveis solidários: Santiago Cirilo Noguera Servin, Rafael Mendonça Oliveira, Áurea Bacelar, Mirella Goulart Cavalcante Rego e Poliana de Maria Sousa de Araújo:
	Data de ocorrência
	Valor (R$) 

	19/12/2012
	112.258,00

9.2.23. responsáveis solidários: Maria Ieda Gomes Vanderlei, Rafael Mendonça Oliveira, Áurea Bacelar e Mirella Goulart Cavalcante Rego:
	Data de ocorrência
	Valor (R$) 

	19/12/2012
	24.304,00

9.3. reduzir, em relação aos responsáveis abaixo indicados, as multas aplicadas por meio do item 9.4 do Acórdão 10262/2021-TCU-Primeira Câmara, que passam a ter os seguintes valores: 
	Responsável
	Multa (R$) 

	Maria Ieda Gomes Vanderlei
	330.000,00

	Santiago Cirilo Nogueira Servin
	617.000,00

	Áurea Bacelar 
	993.000,00

	Rafael Mendonça Oliveira
	993.000,00

	Denise Assunção Castro
	501.000,00

	Hilnete Costa Beliche
	437.000,00

	Nilton Arruda Nobre Júnior
	445.000,00

	Gutemberg Fernandes de Araújo
	 21.950,00

9.4. manter inalterados os demais itens do Acórdão 10262/2021-TCU-Primeira Câmara;	
9.5. encaminhar cópia deste acórdão aos recorrentes, ao Fundo Nacional de Saúde (FNS/MS) , à Controladoria-Geral da União, à Procuradoria da República no Estado do Maranhão, e aos demais interessados, com a informação de que a íntegra do relatório e voto que o fundamentam está disponível no endereço www.tcu.gov.br/acordaos.

Recursos de reconsideração interpostos por Aurea Bacelar, Gutemberg Fernandes de Araujo, Maria Ieda Gomes Vanderlei e Rafael Mendonca Oliveira contra o Acórdão 10.262/2021-1ª Câmara.

Primeira Câmara

Município de São Luís/MA

3. Recorrentes: Aurea Bacelar (XXX.146.413-XX); Gutemberg Fernandes de Araujo (XXX.228.633-XX); Maria Ieda Gomes Vanderlei (XXX.200.313-XX); Rafael Mendonça Oliveira (XXX.807.543-XX)

13.1. Ministros presentes: Benjamin Zymler (na Presidência) e Jorge Oliveira (Relator).
13.2. Ministros-Substitutos convocados: Augusto Sherman Cavalcanti e Weder de Oliveira.

JORGE OLIVEIRA

Ministro-Substituto Augusto Sherman Cavalcanti

Transcrevo, a seguir, a instrução elaborada na Serur (peça 239) , aprovada pelos dirigentes da unidade (peças 240 e 241) :
"INTRODUÇÃO
Trata-se de recursos de reconsideração (peças 197-204) interpostos por Áurea Bacelar - na condição de Superintendente de Material e Patrimônio, Gutemberg Fernandes de Araújo - na condição de Secretário Municipal de Saúde, Maria Ieda Gomes Vanderlei - na condição de Secretária Adjunta de Ações e Serviços de Saúde e de Secretária Municipal de Saúde Interina, e Rafael Mendonça Oliveira - na condição de Secretário Adjunto de Administração de Finanças; contra o Acórdão 10262/2021-TCU-Primeira Câmara, rel. Ministro-Substituto AUGUSTO SHERMAN CAVALCANTI (peça 175) . A deliberação recorrida apresenta o seguinte teor:
9.1. considerar revéis Denise Assunção Castro, Mirella Goulart Cavalcante Rego e Poliana de Maria Sousa de Araújo, dando-se prosseguimento ao processo, nos termos do art. 12, §º 3, da Lei 8.443/1992; 
9.2. julgar irregulares as contas de Áurea Bacelar, Caroline Carvalho Noleto, Cláudio Lurine Guimarães, Denise Assunção Castro, Mirella Goulart Cavalcante Rego, Nilton Arruda Nobre Junior, Poliana de Maria Sousa de Araújo, Gutemberg Fernandes de Araújo, Hilnete Costa Béliche, Inácio José Souza, Luciana Amorim Tomich Netto Guterres Soares, Maria Ieda Gomes Vanderlei, Manoel Marcelo Moreira Junior, Rafael Mendonça Oliveira, Raimundo Nonato Freitas Matos, Rozenilde Castro Lapa, Santiago Cirilo Noguera Servin e Valdineide Alves Nunes, com fundamento nos arts. 1º, inciso I, 16, inciso III, alíneas 'b' e 'c', da Lei 8.443/1992;
9.3. condenar solidariamente, com fundamento nos arts. 19 e 23, inciso III, da Lei 8.443/1992, os responsáveis abaixo relacionados ao pagamento das quantias especificadas, fixando-lhes o prazo de quinze dias, a contar da notificação, para que seja comprovado, perante o Tribunal (art. 214, inciso III, alínea 'a', do Regimento Interno) , o recolhimento das dívidas aos cofres do Fundo Nacional de Saúde, atualizadas monetariamente e acrescidas dos juros de mora calculados a partir das datas de ocorrência indicadas até a data do efetivo recolhimento, na forma prevista na legislação em vigor:
9.3.1. responsáveis solidários: Gutemberg Fernandes de Araújo, Maria Ieda Gomes Vanderlei, Rafael Mendonça Oliveira, Áurea Bacelar, Denise Assunção Castro, Nilton Arruda Nobre Junior e Hilnete Costa Béliche:
	Data de ocorrência
	Valor (R$) 

	7/2/2012
	7.460,00

	7/3/2012
	226.800,00

9.3.2. responsáveis solidários: Gutemberg Fernandes de Araújo, Maria Ieda Gomes Vanderlei, Rafael Mendonça Oliveira, Áurea Bacelar, Mirella Goulart Cavalcante Rego, Valdineide Alves Nunes e Caroline Carvalho Noleto:
	Data de ocorrência
	Valor (R$) 

	7/3/2012
	57.702,00

9.3.3. responsáveis solidários: Maria Ieda Gomes Vanderlei, Rafael Mendonça Oliveira e Áurea Bacelar:
	Data de ocorrência
	Valor (R$) 

	9/5/2012
	30.230,40

9.3.4. responsáveis solidários:  Maria Ieda Gomes Vanderlei, Rafael Mendonça Oliveira, Áurea Bacelar, Denise Assunção Castro, Nilton Arruda Nobre Junior e Hilnete Costa Béliche:
	Data de ocorrência
	Valor (R$) 

	4/4/2012
	561.637,50

	13/4/2012
	58.719,58

	26/4/2012
	396.675,00

9.3.5. responsáveis solidários: Maria Ieda Gomes Vanderlei, Rafael Mendonça Oliveira, Áurea Bacelar, Denise Assunção Castro, Nilton Arruda Nobre Junior, Hilnete Costa Béliche (CPF XXX.509.003-XX) e Manoel Marcelo Moreira Junior:
	Data de ocorrência
	Valor (R$) 

	26/4/2012
	973.665,60

9.3.6. responsáveis solidários: Maria Ieda Gomes Vanderlei, Rafael Mendonça Oliveira, Áurea Bacelar, Mirella Goulart Cavalcante Rego, Valdineide Alves Nunes e Raimundo Nonato Freitas Matos:
	Data de ocorrência
	Valor (R$) 

	13/4/2012
	27.460,00

9.3.7. responsáveis solidários: Maria Ieda Gomes Vanderlei, Rafael Mendonça Oliveira, Áurea Bacelar, Mirella Goulart Cavalcante Rego, Hilnete Costa Béliche, Poliana de Maria Sousa de Araújo:
	Data de ocorrência
	Valor (R$) 

	3/5/2012
	205.575,95

9.3.8. responsáveis solidários: Maria Ieda Gomes Vanderlei, Rafael Mendonça Oliveira, Áurea Bacelar, Nilton Arruda Nobre Junior, Hilnete Costa Béliche e Rozenilde Castro Lapa:
	Data de ocorrência
	Valor (R$) 

	9/5/2012
	388.065,28

9.3.9. responsáveis solidários: Santiago Cirilo Noguera Servin, Maria Ieda Gomes Vanderlei, Rafael Mendonça Oliveira, Áurea Bacelar, Luciana Amorim Tomich Netto Guterres Soares, Valdineide Alves Nunes e Cláudio Lurine Guimarães:
	Data de ocorrência
	Valor (R$) 

	23/5/2012
	114.433,70

9.3.10. responsáveis solidários: Santiago Cirilo Noguera Servin, Maria Ieda Gomes Vanderlei, Rafael Mendonça Oliveira, Áurea Bacelar, Denise Assunção Castro, Nilton Arruda Nobre Junior e Hilnete Costa Béliche:
	Data de ocorrência
	Valor (R$) 

	6/6/2012
	28.852,50

	19/6/2012
	45.115,00

	22/6/2012
	692.550,00

	11/9/2012
	598.642,92

	11/10/2012
	421.228,12

9.3.11. responsáveis solidários: Santiago Cirilo Noguera Servin, Maria Ieda Gomes Vanderlei, Rafael Mendonça Oliveira, Áurea Bacelar, Denise Assunção Castro, Nilton Arruda Nobre Junior, Hilnete Costa Béliche e Manoel Marcelo Moreira Junior:
	Data de ocorrência
	Valor (R$) 

	24/8/2012
	978.780,00

	19/12/2012
	140.915,74

9.3.12. responsáveis solidários: Santiago Cirilo Noguera Servin, Maria Ieda Gomes Vanderlei, Rafael Mendonça Oliveira, Áurea Bacelar, Denise Assunção Castro, Nilton Arruda Nobre Junior, Hilnete Costa Béliche e Rozenilde Castro Lapa:
	Data de ocorrência
	Valor (R$) 

	8/11/2012
	191.257,00

9.3.13. responsáveis solidários: Santiago Cirilo Noguera Servin, Maria Ieda Gomes Vanderlei, Rafael Mendonça Oliveira, Áurea Bacelar, Denise Assunção Castro, Nilton Arruda Nobre Junior e Rozenilde Castro Lapa:
	Data de ocorrência
	Valor (R$) 

	10/9/2012
	444.039,50

	19/12/2012
	793.952,28

9.3.14. responsáveis solidários: Santiago Cirilo Noguera Servin, Maria Ieda Gomes Vanderlei, Rafael Mendonça Oliveira, Áurea Bacelar, Mirella Goulart Cavalcante Rego, Valdineide Alves Nunes e Poliana de Maria Sousa de Araújo:
	Data de ocorrência
	Valor (R$) 

	1/6/2012
	588.270,00

	22/6/2012
	482.449,00

	26/7/2012
	44.201,00

	8/8/2012
	255.000,00

	10/8/2012
	167.095,00

	23/8/2012
	192.000,00

	24/8/2012
	924.000,00

	28/8/2012
	151.375,90

	3/9/2012
	62.686,00

	26/9/2012
	24.528,50

	27/9/2012
	85.550,00

	9/10/2012
	123.677,00

	11/10/2012
	845.900,00

	24/10/2012
	98.459,50

	19/12/2012
	871.302,00

9.3.15. responsáveis solidários: Santiago Cirilo Noguera Servin, Maria Ieda Gomes Vanderlei, Rafael Mendonça Oliveira, Áurea Bacelar, Mirella Goulart Cavalcante Rego, Valdineide Alves Nunes e Inácio José Souza:
	Data de ocorrência
	Valor (R$) 

	19/12/2012
	339.514,50

9.3.16. responsáveis solidários: Santiago Cirilo Noguera Servin, Maria Ieda Gomes Vanderlei, Rafael Mendonça Oliveira, Áurea Bacelar, Mirella Goulart Cavalcante Rego e Raimundo Nonato Freitas Matos:
	Data de ocorrência
	Valor (R$) 

	6/7/2012
	18.574,70

9.3.17. responsáveis solidários: Santiago Cirilo Noguera Servin, Maria Ieda Gomes Vanderlei, Rafael Mendonça Oliveira, Áurea Bacelar, Mirella Goulart Cavalcante Rego e Poliana de Maria Sousa de Araújo:
	Data de ocorrência
	Valor (R$) 

	19/12/2012
	308.253,00

9.3.18. responsáveis solidários: Santiago Cirilo Noguera Servin, Maria Ieda Gomes Vanderlei, Rafael Mendonça Oliveira, Áurea Bacelar e Mirella Goulart Cavalcante Rego:
	Data de ocorrência
	Valor (R$) 

	19/12/2012
	24.304,00

9.4. aplicar aos responsáveis, com fundamento no art. 57 da Lei 8.443/1992, multa individual nos valores abaixo discriminados, fixando-lhes o prazo de quinze dias, a contar da notificação, para comprovar, perante o Tribunal, nos termos do art. 214, inciso III, alínea 'a', do RI/TCU, o recolhimento das referidas quantias ao Tesouro Nacional, atualizadas monetariamente desde a data do presente Acórdão até a do efetivo recolhimento, se forem pagas após o vencimento, na forma da legislação em vigor:
	Responsável
	Multa (R$) 

	Áurea Bacelar
	1.000.000,00

	Caroline Carvalho Noleto
	4.452,79

	Cláudio Lurine Guimarães
	8.830,70

	Denise Assunção Castro
	506.249,08

	Gutemberg Fernandes de Araújo
	22.530,33

	Hilnete Costa Béliche
	440.661,36

	Inácio José Souza
	26.199,89

	Luciana Amorim Tomich Netto Guterres Soares
	8.830,70

	Manoel Marcelo Moreira Junior
	161.541,96

	Maria Ieda Gomes Vanderlei
	1.000.000,00

	Mirella Goulart Cavalcante Rego
	455.131,55

	Nilton Arruda Nobre Junior
	449.790,11

	Poliana de Maria Sousa de Araújo
	419.050,93

	Rafael Mendonça Oliveira
	1.000.000,00

	Raimundo Nonato Freitas Matos
	3.392,72

	Rozenilde Castro Lapa
	140.239,75

	Santiago Cirilo Noguera Servin
	776.078,38

	Valdineide Alves Nunes
	421.001,85

9.5. autorizar, desde logo, nos termos do art. 28, inciso II, da Lei 8.443/1992, a cobrança judicial das dívidas caso não atendidas as notificações; 
9.6. remeter cópia dos elementos pertinentes, com fundamento no art. 16, § 3º, da Lei 8.443/1992, c/c o § 7º do art. 209 do Regimento Interno do TCU, à Procuradoria da República no Estado do Maranhão para o ajuizamento das ações que considere cabíveis; 
9.7. encaminhar cópia deste processo ao Tribunal de Contas do Estado do Maranhão, para adoção das providências que entender cabíveis em relação aos débitos apurados pelo Departamento Nacional de Auditoria do SUS (Denasus) referentes aos recursos de origem municipal e estadual, nos valores de R$ 6.687.038,40 e R$ 1.942.254,60, respectivamente; e
9.8. dar ciência desta deliberação aos responsáveis.
HISTÓRICO 
2.		Cuidam os autos de tomada de contas especial (TCE) instaurada pelo Fundo Nacional de Saúde (FNS/MS) , em desfavor de Gutemberg Fernandes de Araújo - na condição de Secretário Municipal de Saúde (período de gestão: 5/5/2009 a 3/4/2012) , Santiago Cirilo Noguera Servin (CPF XXX.441.763-XX) - na condição de Secretário Municipal de Saúde (período de gestão: 21/5/2012 a 31/12/2012) , Maria Ieda Gomes Vanderlei - na condição de Secretária Adjunta de Ações e Serviços de Saúde (período de gestão: 1º/1/2009 a 31/12/2012) e de Secretária Municipal de Saúde Interina (período de gestão: 4/4/2012 a 9/5/2012) , Áurea Bacelar - na condição de Superintendente de Material e Patrimônio (período de gestão: 1º/1/2009 a 31/12/2012) , Rafael Mendonça Oliveira - na condição de Secretário Adjunto de Administração e Finanças (período de gestão: 1º/10/2009 a 31/12/2012) , Nilton Arruda Nobre Junior (CPF XXX.312.543-XX) , na condição de Coordenador de Compras e Registro (período de gestão: 6/1/2009 a 31/12/2012) , Mirella Goulart Cavalcante Rego (CPF XXX.425.703-XX) - na condição de Chefe de Serviço de Clínica Médica (período de gestão: 3/1/2012 a 31/12/2012) , Denise Assunção Castro (CPF XXX.722.853-XX) - na condição de Auxiliar de Operações de Serviços Diversos (período de exercício: 2/1/2009 a 13/5/2014) ; em razão da não comprovação da regular aplicação dos recursos repassados no exercício de 2012 pelo Fundo Nacional de Saúde (FNS) ao município de São Luís/MA, na modalidade fundo a fundo, tendo sido configurada ausência de registros de entrada de bens adquiridos no almoxarifado da Secretaria Municipal de Saúde.
2.1.	O Departamento Nacional de Auditoria do SUS (Denasus) realizou auditoria no município de São Luís/MA visando apurar denúncia de irregularidades na aplicação de recursos do Programa de Atenção Básica, exercício 2012. Consoante relatório 13261, de 10/3/2014 (peça 2, p. 3-277) , entre outras constatações, foi apurado débito no valor original de R$ 12.990.898,17 em recursos federais, oriundo dos programas de assistência farmacêutica, atenção básica, média e alta complexidade, e vigilância em Saúde.
2.2.	A partir dos exames da fase externa desta TCE (peças 47-49) , realizou-se a citação de Gutemberg Fernandes de Araújo - na condição de Secretário Municipal de Saúde (período de gestão: 5/5/2009 a 3/4/2012) , Santiago Cirilo Noguera Servin - na condição de Secretário Municipal de Saúde (período de gestão: 21/5/2012 a 31/12/2012) , Maria Ieda Gomes Vanderlei - na condição de Secretária Adjunta de Ações e Serviços de Saúde (período de gestão: 1º/1/2009 a 31/12/2012) e de Secretária Municipal de Saúde Interina (período de gestão: 4/4/2012 a 9/5/2012) , Rafael Mendonça Oliveira - na condição de Secretário Adjunto de Administração e Finanças (período de gestão: 1º/10/2009 a 31/12/2012) , Áurea Bacelar - na condição de Superintendente de Material e Patrimônio (período de gestão: 1º/1/2009 a 31/12/2012) , Nilton Arruda Nobre Junior - na condição de Coordenador de Compras e Registro (período de gestão: 6/1/2009 a 31/12/2012) , Mirella Goulart Cavalcante Rego - na condição de Chefe de Serviço de Clínica Médica (período de gestão: 3/1/2012 a 31/12/2012) , Denise Assunção Castro - na condição de Auxiliar de Operações Serviços Diversos (período de exercício: 2/1/2009 a 13/5/2014) , Hilnete Costa Beliche (CPF XXX.509.003-XX) - na condição de Assistente Técnica (período de exercício: 2012, Valdineide Alves Nunes (CPF XXX.644.963-XX) , Caroline Carvalho Noleto (CPF XXX.550.043-XX) - na condição de Farmacêutica-Bioquímica (período de exercício: 2012) , Manoel Marcelo Moreira Júnior (CPF XXX.795.503-XX) , Raimundo Nonato Freitas Matos (CPF XXX.072.783-XX) - na condição de Farmacêutico-Bioquímico, Poliana de Maria Sousa de Araújo (CPF XXX.976.003-XX) , Rozenilde Castro Lapa (CPF XXX.563.103-XX) , Luciana Amorim Tomich Netto Guterres Soares (CPF XXX.655.283-XX) - na condição de Farmacêutica (período de exercício: 2012) , Cláudio Lurine Guimarães (CPF XXX.575.433-XX) - na condição de Farmacêutico, e Inácio José Souza (CPF XXX.330.413-XX) - na condição de Farmacêutico-Bioquímico (período de exercício: 2012) ; em virtude das seguintes ocorrências:
	a) irregularidade: pagamentos irregulares no valor de R$ 12.990.898,17, efetuados com recursos federais repassados pelo FNS/MS ao município de São Luís/MA, na modalidade fundo a fundo, à conta dos programas de assistência farmacêutica, atenção básica, média e alta complexidade, vigilância em Saúde - no exercício de 2012, caracterizado pela falta de registros que demonstrem a efetiva entrada dos produtos adquiridos (medicamentos, materiais médicos hospitalares, entre outros) no Sistema de Controle do Almoxarifado Central, conforme constatações 293179 e 293182, do Relatório 13261 do Denasus;
	a.1) conduta de Gutemberg Fernandes de Araújo, Santiago Cirilo Noguera Servin, Maria Ieda Gomes Vanderlei e Rafael Mendonca Oliveira: autorizar o pagamento de notas fiscais sem a existência de registros que demonstrem a efetiva entrada dos produtos adquiridos (medicamentos, materiais médicos hospitalares, entre outros) no Sistema de Controle do Almoxarifado Central, tampouco a distribuição às Unidades de Saúde;
	a.2) conduta de Áurea Bacelar: deixar de garantir que toda e qualquer entrada ou saída de medicamento e de materiais médicos hospitalares fossem registrados no sistema de almoxarifado central, bem como manter um sistema de controle de medicamentos e materiais médicos hospitalares com registros fictícios, ou seja, os lançamentos de entrada e saída dos produtos não condiziam com a realidade, em 2012, conforme constatação 293174 do Relatório de Auditoria 13261, do Denasus;
	a.3) condutas de Nilton Arruda Nobre Junior, Mirella Goulart Cavalcante Rego, Denise Assunção Castro, Hilnete Costa Beliche, Valdineide Alves Nunes, Caroline Carvalho Noleto, Manoel Marcelo Moreira Júnior, Raimundo Nonato Freitas Matos, Poliana de Maria Souza de Araújo, Rozenilde Castro Lapa, Luciana Amorim Tomich Netto Guterres Soares, Cláudio Lurine Guimarães e Inácio José Sousa: atestar o recebimento dos produtos constantes de notas fiscais sem a existência de registros que demonstrem a efetiva entrada dos produtos adquiridos no Sistema de Controle do Almoxarifado Central, tampouco da distribuição às Unidades de Saúde.
2.3.	Em face da revelia de Denise Assunção Castro, Mirella Goulart Cavalcante Rego e Poliana de Maria Sousa de Araújo, e da rejeição das alegações de defesa apresentadas; esta Corte de Contas, ante as razões expostas pelo Relator, deliberou, por meio do Acórdão 10262/2021-TCU-Primeira Câmara, julgar irregulares as contas dos responsáveis, condenando-os em débito e lhes aplicando a multa capitaneada no art. 57 da Lei 8.443/1992.
2.4.	Irresignados, Áurea Bacelar, Gutemberg Fernandes de Araújo, Maria Ieda Gomes Vanderlei e Rafael Mendonça Oliveira interpuseram recursos de reconsideração (peças 197-204) contra o Acórdão 10262/2021-TCU-Primeira Câmara (peça 175) , espécie de recurso objeto do presente exame.  
EXAME DE ADMISSIBILIDADE
3.			Reitera-se os exames preliminares de admissibilidade (peças 205-209) , acolhidos por despacho do Relator, Ministro Jorge Oliveira, que conheceu dos recursos interpostos por Áurea Bacelar, Gutemberg Fernandes de Araújo, Maria Ieda Gomes Vanderlei e Rafael Mendonça Oliveira, com a suspensão dos efeitos dos itens 9.2, 9.3, 9.4 e 9.5 do Acórdão 10262/2021-TCU-Primeira Câmara (peça 212) .
EXAME TÉCNICO
4.	Delimitação
4.1.	Constitui objeto do presente recurso definir as seguintes questões:
	a) preliminares:
	a.1) prescrição;
	a.2) cerceamento de defesa;
	b) mérito: 
		b.1) ausência de irregularidade na gestão do almoxarifado;
	b.2) irregularidade formal na gestão do almoxarifado;
	b.3) ilegitimidade passiva;
	b.4) ausência de dano ao erário;
	b.5) ocorrência de boa-fé; e
	b.6) ausência de má-fé.
4.2.		Registra-se que o presente exame atentará além dos elementos constantes da matriz de responsabilização utilizada pelo TCU para a questão da responsabilidade subjetiva, também aqueles constantes na Lei 13.655/2018 (Lei de Introdução às Normas do Direito Brasileiro - LINDB) , mormente no que concerne aos seus arts. 22 e 28.
Preliminares
5.	Prescrição
5.1.	Ainda que os recorrentes não tenham pugnado acerca da temática 'prescrição', tem-se que essa deve ser examinada nestes autos por se tratar de questão de ordem pública.
5.2.	A prescrição do dano ao erário assume particular relevância, dado o recente julgamento, pelo STF, do RE 636.886 (tema 899 da repercussão geral) . No exame da prescrição, a Serur tem adotado os entendimentos detalhados na peça 237, que contém estudo e pronunciamentos anteriores da secretaria sobre o tema. Nessas manifestações estão desenvolvidas as seguintes premissas, que serão utilizadas no presente exame:
	a) ao julgar o RE 636.886, o STF conferiu nova interpretação ao art. 37, § 5º, da Constituição Federal, fixando a tese de que 'é prescritível a pretensão de ressarcimento ao erário fundada em decisão de Tribunal de Contas';
	b) as pretensões punitiva e de ressarcimento devem observar o mesmo regime na atividade de controle externo, dado o objetivo comum da prescrição, de fixar prazo para o Tribunal de Contas agir, para caracterizar o ilícito, identificar seu autor, dimensionar as consequências da conduta e impor as consequências legais, independentemente de tais consequências terem natureza punitiva ou ressarcitória; e
	c) até que sobrevenha norma específica, entende-se que a prescrição das pretensões punitiva e de ressarcimento, no processo de controle externo, deve observar o regime da Lei 9.873/1999, na linha dos recentes pronunciamentos do STF a respeito. Assim, sem prejuízo de se realizar o exame da prescrição também segundo o prazo decenal previsto no Código Civil, o critério adotado, na formulação da proposta de encaminhamento, será o da Lei 9.873/1999.
5.3.		Ocorre que, recentemente, o Plenário da Suprema Corte se manifestou mais uma vez sobre o tema no julgamento da ADI 5509, ao tratar da constitucionalidade do prazo prescricional e decadencial de cinco anos previsto nos arts. 76, § 5º e 78, § 7º da Constituição do Estado do Ceará. Com esteio no princípio da simetria insculpido no art. 75 da Constituição Federal, o relator, Min. Edson Fachin, definiu alguns parâmetros para fins de avaliação da incidência do prazo prescricional nos processos conduzidos pelas Cortes de Contas (TCU, Tribunais de Contas dos Estados e do Distrito Federal, e dos municípios) , assunto que passo a abordar, de forma mais detalhada, nos próximos parágrafos.
5.4.	A ADI 5509 foi manejada contra dispositivos da Constituição do Estado do Ceará e de lei ordinária do referido Estado, que fixaram prazo prescricional no processo do tribunal de contas daquela unidade federativa.
5.5.	Todavia, a discussão travada pelo STF teve por referência o modelo federal, em função do princípio da simetria, expressamente invocado pelo MPF, ao propor a ação, e pelo relator, ao analisar o tema. Assim, os fundamentos lançados no julgamento da ADI 5509 repercutem inevitavelmente no processo do TCU.
5.6.	Especificamente sobre a lei de regência e as causas interruptivas da prescrição, o relator, ministro Edson Fachin, reconheceu que o STF ainda não havia fixado orientação clara a respeito, em processo de caráter geral. Ao fazê-lo, na citada ADI, a orientação do relator foi a de aplicar os vários precedentes do STF em casos concretos, que já sinalizavam para a incidência da Lei 9.873/1999, afastando-se a incidência do art. 205 do Código Civil, como evidenciam as seguintes passagens do voto:
	a) 'A atividade de controle externo equipara-se, para fins de contagem do prazo prescricional, ao poder de polícia do Estado e, como tal, nos termos do art. 1º da Lei 9.873, de 1999, 'Prescreve em cinco anos a ação punitiva da Administração Pública Federal, direta e indireta, no exercício do poder de polícia, objetivando apurar infração à legislação em vigor, contados da data da prática do ato ou, no caso de infração permanente ou continuada, do dia em que tiver cessado'';
	b) 'Pela mesma razão, incidem as causas legais de interrupção da prescrição, conforme previsão constante do art. 2º da referida Lei'.
5.7.	Estabelecida a norma de regência do prazo e das causas interruptivas, o STF avançou no debate quanto ao termo inicial da prescrição, fixando regras mais detalhadas a respeito. Com esse fim, estabeleceu tratamento específico para as tomadas de contas especiais, distinguindo aquelas decorrentes de repasses sujeitos a prestação de contas específica e as relativas a situações em que os fatos são normalmente trazidos ao conhecimento do TCU por meio de denúncias e representações. 
5.8.	Nesse sentido, o voto do Ministro Edson Fachin trouxe uma regra geral e algumas hipóteses de aplicação casuística. Como regra geral, ficou estabelecido que 'o termo inicial da contagem do prazo deve ser o da entrada do processo de fiscalização no âmbito do Tribunal de Contas, ou dos órgãos que, por lei, são encarregados pelo controle interno'.
5.9.	Essa regra geral teve sua aplicação explicitada para algumas situações particulares, a saber:
	a) no caso de omissão de prestação de contas: 'o dano a ser apurado pela ausência de prestação de contas tem o lapso prescricional iniciado na data em que as contas deveriam ter sido entregues';
	b) na hipótese de irregularidades detectadas no exame da prestação de contas: 'o procedimento prévio à instauração da tomada de contas ... deve ser encerrado o quanto antes, sendo que as irregularidades que tenham porventura sido nele identificadas somente terão iniciada a fluência do prazo prescricional após a competente comunicação para o órgão de controle interno ou para o Tribunal de Contas';
	c) em irregularidades constatadas em fiscalizações, denúncias e representações: 'Finalmente, deve-se contar o prazo prescricional a partir da data do conhecimento da irregularidade nos casos em que, por iniciativa própria, o Tribunal realiza auditorias ou inspeções, assim como nos casos em que a ele são diretamente levadas as informações necessárias para a instauração de tomada de contas especial'.
5.10.	Com essas explicações, passa-se à análise da prescrição no caso em exame, considerando-se as premissas indicadas no item 5.2 supra.
5.11.	Quanto à análise da prescrição segundo os critérios do Acórdão 1441/2016-TCU-Plenário, redator Ministro WALTON ALENCAR RODRIGUES, tem-se que a prescrição da pretensão punitiva e do débito subordinam-se ao prazo geral de dez anos (art. 205 da Lei 10.406/2002 - Código Civil) , contado a partir da data da ocorrência do fato e interrompido pelo ato que ordenar a citação, a audiência ou a oitiva da parte. A presente TCE refere-se à seguinte irregularidade: pagamentos irregulares no valor de R$ 12.990.898,17 efetuados com recursos federais repassados pelo FNS/MS ao município de São Luís/MA, na modalidade fundo a fundo, à conta dos programas de assistência farmacêutica, atenção básica, média e alta complexidade, vigilância em Saúde - no exercício de 2012, caracterizado pela falta de registros que demonstrem a efetiva entrada dos produtos adquiridos (medicamentos, materiais médicos hospitalares, entre outros) no Sistema de Controle do Almoxarifado Central, conforme constatações 293179 e 293182, do Relatório 13261 do Denasus.
5.12.		O ato ordenatório de citação que interrompe a fruição do prazo data de 15/6/2018 (peça 49) . Logo, verifica-se a não incidência do prazo decenal de prescrição previsto no art. 205 do Código Civil a partir da ocorrência do fato, cuja contagem é interrompida pelo ato que ordenou a citação. Essa foi a conclusão do decisum condenatório, conforme se extrai de trecho do relatório condutor (peça 177, p. 53) :
216. Observa-se não ter se consumado, em relação aos ilícitos em debate, a prescrição da pretensão punitiva por parte do TCU que, nos termos do entendimento firmado no Acórdão 1441/2016-TCU-Plenário - Rel. Min. Benjamin Zymler, subordina-se ao prazo geral de prescrição indicado no art. 205 do Código Civil, qual seja, dez anos contados a partir da data de ocorrência da irregularidade sancionada, nos termos do art. 189 do Código Civil.
217. As irregularidades discutidas nesta TCE ocorreram nos exercícios de 2011 e 2012, tendo sido interrompido o cômputo do prazo, antes do transcurso de dez anos, com o despacho que ordenou a citação dos responsáveis 15/6/2018. Em tais circunstâncias, não há óbice à proposição de aplicação aos responsáveis das sanções previstas na Lei 8.443/1992.
5.13.	No que concerne à análise da prescrição pelo regime da Lei 9.873/1999, é preciso considerar os seguintes parâmetros:
	a) Termo inicial: 
	a.1) a Lei 9.873/1999, art. 1º, parte final, traz previsão expressa a respeito do início do prazo em se tratando de infrações imediatas e aquelas de caráter permanente ou continuado. As primeiras ocorrem contadas da data da prática do ato, e aquelas do dia em que tiver cessado a permanência ou a continuidade;
	a.2) aplicando ao caso concreto esse entendimento perfilhado pelo STF no julgamento da ADI 5509, considera-se como termo inicial para contagem do prazo prescricional - 16/3/2017, data em que foi emitido Relatório de Auditoria de TCE pelo órgão de controle interno (peça 1, p. 41-45) . 
	b) Prazo:
	b.1) a Lei 9.873/1999 apresenta um prazo geral, de cinco anos (art. 1º) , e um prazo especial, previsto no art. 1º, § 2º, a saber: 'quando o fato objeto da ação punitiva da Administração também constituir crime, a prescrição reger-se-á pelo prazo previsto na lei penal';
		c) Interrupções por atos inequívocos de apuração dos fatos, sendo que 	no regime da Lei 9.873/1999, a prescrição se interrompe 'por qualquer ato inequívoco, que importe apuração do fato' (art. 2º, II) . Os exemplos típicos, no caso em exame, são: (i) fase interna de exame da TCE na CGU; e (ii) fase externa de exame da TCE no TCU. Com esse fundamento, a prescrição foi interrompida:
	c.1) em 7/4/2017, data do pronunciamento ministerial (peça 1, p. 49) ;
	c.2) em 6/11/2017, data da instrução preliminar de diligência (peças 9-10) ;
	c.3) em 15/6/2018, data da instrução preliminar de citação (peças 47-49) ;
	c.4) em 20/5/2021, data da instrução de mérito (peças 171-173) ; 
	d) Interrupções pela citação dos responsáveis, sendo que 	 a prescrição também é interrompida 'pela notificação ou citação do indiciado ou acusado, inclusive por meio de edital', nos termos do art. 2º, I, da Lei 9.873/1999. E, no regime dessa lei, a interrupção se dá pela citação propriamente dita, e não pelo despacho que a ordena. Com esse fundamento, houve a interrupção: 
	d.1) datas de ciência dos responsáveis:
	d.1.1) em 9/7/2018: data de ciência de Hilnete Costa (peças 83; e 169, p. 1) ;
	d.1.2) em 10/7/2018: data de ciência de Valdineide Alves Nunes, Santiago Cirilo Nogueira Servin, Rafael Mendonça Oliveira, Poliana de Maria Sousa de Araújo, Nilton Arruda Nobre Júnior, Mirella Goulart Cavalcante Rego, Manoel Marcelo Moreira Júnior, Gutemberg Fernandes de Araújo, Caroline Carvalho Noleto, Inácio José Souza, Áurea Bacelar, Maria Ieda Gomes Vanderlei, Luciana Amorim Tomich Netto Guterres Soares, Raimundo Nonato Freitas Matos, Cláudio Lurine Guimarães (peças 71-73, 75-82, 84-85, 100; e 169, p. 2) ;
	d.1.3) em 11/7/2018: data de ciência de Rozenilde Castro Lapa (peça 74) ;
	d.1.4) 	em 15/10/2018: data de ciência de Denise Assunção Castro (peça 167) ;
			d.2) cabe destacar, por oportuno, que, em se tratando de devedores solidários, a interrupçãoda prescrição feita a um prejudica aos demais. Incide, nesse caso, regra própria da teoria geral dasobrigações, segundo a qual 'a interrupção efetuada contra o devedor solidário envolve os demais' (art. 204, § 1º, do Código Civil) . São consequências próprias da solidariedade (a exemplo da regrade que o credor pode demandar qualquer dos devedores, art. 275 do Código Civil) , que nãoprecisam ser repetidas em cada diploma legal específico;  
				e) Interrupção pela decisão condenatória recorrível (art. 2º, inciso III, da Lei 9.873/1999) , sendo que para esse fundamento, houve a interrupção em 27/7/2021, data da sessão em que foi proferido o acórdão condenatório (peça 175) . Essa interrupção é relevante, por estabelecer prazo para julgamento do recurso;
	f) Da prescrição intercorrente:
	f.1) nos termos do art. 1º, § 1º, da Lei 9.873/1999, opera-se a prescrição intercorrente se o processo ficar paralisado por mais de três anos, aguardando 'julgamento ou despacho';
	f.2) note-se que há uma correlação entre essa hipótese e as causas de interrupção da prescrição do art. 2º. Com efeito, uma vez interrompida a prescrição por alguma das hipóteses do art. 2º, o processo não pode ficar inativo, sem qualquer inovação processual relevante, por mais de três anos;
	f.3) trata-se de prazo específico, não se aplicando nem o prazo geral de cinco anos nem o prazo especial, da lei penal (§ 2º) . A finalidade da prescrição intercorrente, com seu prazo próprio, é a de assegurar a eficiência e celeridade nas apurações administrativas. Seria contrário a essa finalidade a paralisação injustificada do processo por período maior que o triênio estabelecido para a hipótese;
	f.4) a extrapolação do prazo de três anos, sem inovação relevante no processo, pode configurar negligência. Por isso, além de se operar a prescrição, deve-se promover a 'apuração da responsabilidade funcional decorrente da paralisação, se for o caso';
	f.5) em muitas situações o exame da prescrição intercorrente pode ficar prejudicado nos processos já em tramitação no TCU. Como a ação de ressarcimento era considerada imprescritível, as peças que compõem a tomada de contas especial, elencadas no art. 10 da Instrução Normativa-TCU 71/2012, não contemplam informações pormenorizadas quanto ao andamento do processo na fase interna, o que pode prejudicar a análise de eventual paralisação por mais de três anos;
	f.6) assim, caso o tribunal venha a adotar a sistemática da Lei 9.873/1999 para aferir a prescrição, convém avaliar, oportunamente, a possibilidade de ajustes na IN-TCU 71/2012, para que as tomadas de contas especiais encaminhadas ao tribunal contemplem informações sobre as interrupções ocorridas na fase interna do procedimento; e
	f.7) especificamente quanto a esta TCE, as próprias causas de interrupção elencadas acima permitem evidenciar que o processo teve andamento regular, não se operando a prescrição intercorrente.
5.14.	Diante da análise da questão prescricional procedida no item 5.13 deste exame, conclui-se que, não obstante a existência de outras causas interruptivas, os eventos indicados acima são suficientes para evidenciar que não ocorreu a prescrição - nem mesmo a prescrição intercorrente, prevista no art. 1º, § 1º, da Lei 9.873/1999.
5.15.	Por fim, são oportunas algumas considerações sobre a possibilidade de aplicar, neste processo, novo critério para exame da prescrição, diverso do considerado no julgamento originário (que seguiu o Acórdão 1441/2016-TCU-Plenário) .
5.16.		Partindo-se da premissa de que a pretensão reparatória segue as mesmas balizas (Lei 9.873/1999) , enquanto não houver norma específica a respeito, a demonstração de que não se operou a prescrição punitiva impõe, como consequência, a conclusão de que também é viável a condenação ao ressarcimento do prejuízo apurado nos autos. Com efeito, quanto ao débito e à multa, o novo parâmetro para exame da prescrição não altera o resultado do julgamento.
6.	Cerceamento de defesa
6.1.	Gutemberg Fernandes de Araújo, Maria Ieda Gomes Vanderlei e Rafael Mendonça Oliveira trazem a tese de que teriam tido prejuízo à ampla defesa e contraditório no âmbito desta TCE, tendo, para tanto, feito as seguintes manifestações (peças 199, p. 7-11; 200, p. 5-7; 201, p. 4-6; 202, p. 4-6; 203, p. 7-11; e 204, p. 5-7) : 
  	a) algumas inconsistências detectadas pela equipe de auditoria do Denasus seriam decorrentes da falta de acesso à documentação, quando Gutemberg Fernandes de Araújo não estaria mais no cargo de Secretário Municipal de Saúde (peças 199, p. 7 e 10; e 203, p. 7 e 10) ;
	b) a Secretaria Municipal de Saúde não teria atendido pleitos de Gutemberg Fernandes de Araújo, Maria Ieda Gomes Vanderlei e Rafael Mendonça Oliveira consistentes na cópia de processos administrativos para suas defesas (peças 199, p. 7-9; 200, p. 5; 201, p. 4; 202, p. 4; 203, p. 7-9; e 204, p. 5) ; 
	c) a documentação juntada aos autos seria insuficiente para a verificação de responsabilidade dos ex-gestores (peças 199, p. 9; 200, p. 5-6; 201, p. 5; 202, p. 5; 203, p. 9; e 204, p. 5-6) ;
	d) a equipe de auditoria do Denasus não teria delimitado a responsabilidade dos agentes públicos (peças 199, p. 9; 200, p. 6; 201, p. 5; 202, p. 5; 203, p. 9; e 204, p. 6) ; e
	e) a comprovação da saída dos materiais às unidades de saúde seria exigência exorbitante da equipe de auditoria do Denasus, já que os processos de pagamento não detinham tal informação - não tendo norma que exija do gestor saber a destinação do bem todas as vezes que realizar pagamento (peças 199, p. 10-11; 200, p. 6-7; 201, p. 5-6; 202, p. 5-6; 203, p. 10-11; 204, p. 6-7) .    
 	Análise:
6.2.	No que concerne à manifestação de que algumas inconsistências detectadas pela equipe de auditoria do Denasus seriam decorrentes da falta de acesso à documentação, quando Gutemberg Fernandes de Araújo não estaria mais no cargo de Secretário Municipal de Saúde; vê-se que essa não socorre o recorrente. Com efeito, a falta de acesso à documentação não foi o motivo pelo qual o responsável foi citado, qual seja, autorização de pagamento de notas fiscais sem a existência de registros que demonstrem a efetiva entrada dos produtos adquiridos (medicamentos, materiais médicos hospitalares, entre outros) no Sistema de Controle do Almoxarifado Central, tampouco a distribuição às Unidades de Saúde.
6.3.	Quanto à manifestação de que a Secretaria Municipal de Saúde não teria atendido pleitos de Gutemberg Fernandes de Araújo, Maria Ieda Gomes Vanderlei e Rafael Mendonça Oliveira consistentes na cópia de processos administrativos para suas defesas; tem-se que essa não merece prosperar. Com efeito, os recorrentes em questão não trouxeram aos autos documentos que evidenciem tal situação. Demais disso, esses ex-gestores poderiam ter ingressado no Poder Judiciário para obtenção de documentos, fato não observado nos autos.
6.4.	Em relação ao alegado de que a documentação juntada aos autos seria insuficiente para a verificação da responsabilidade dos ex-gestores, tem-se que isso não procede. Ora, os recorrentes não trouxeram aos autos documentos complementares.
6.5.	Diante dessa circunstância, frise-se que, à luz do Acórdão 3890/2017-TCU-Primeira Câmara, rel. Ministro WALTON ALENCAR RODRIGUES, cabe ao responsável o ônus de produzir defesa especificada, sob pena de presumirem-se verdadeiras as alegações de fato não impugnadas (art. 341 da Lei 13.105/2015) ; sendo que a defesa genérica produz efeitos semelhantes ao da revelia (art. 344 do CPC) , escapando à presunção de veracidade apenas as situações descritas no art. 345 do CPC, em especial a identificação de que as alegações formuladas são inverossímeis ou estão em contradição com prova dos autos.
6.6.	Em relação ao manifestado de que a equipe de auditoria do Denasus não teria delimitado a responsabilidade dos agentes públicos; tem-se que isso não merece acolhimento. Cabe ressaltar que não há prejuízo ao exercício do contraditório e da ampla defesa em razão da ausência de oportunidade de defesa na fase interna de tomada de contas especial, pois nessa etapa, em que se coletam evidências para fins de apuração dos fatos e das responsabilidades, não há uma relação processual constituída. A garantia ao direito de defesa ocorre na fase externa, com o chamamento do responsável aos autos, a partir da sua citação válida (Acórdão 9091/2021-TCU-Primeira Câmara, rel. Ministro BRUNO DANTAS) . Nesse sentido, tem-se os Acórdão 1078/2020-TCU-Segunda Câmara, rel. Ministro RAIMUNDO CARREIRO; 2016/2018-TCU-2ª Câmara, rel. Ministro AROLDO CEDRAZ; 4938/2016-TCU-1ª Câmara, rel. Ministro BRUNO DANTAS; 2437/2015-TCU-Plenário, rel. Ministra ANA ARRAES; 7880/2014-TCU-1ª Câmara, rel. Ministro BENJAMIN ZYMLER; 2875/2014-TCU-Plenário, rel. Ministro BENJAMIN ZYMLER; e 5661/2014-TCU-1ª Câmara, rel. Ministro BRUNO DANTAS.
6.7.	No âmbito desta TCE, as responsabilidades de Gutemberg Fernandes de Araújo, Maria Ieda Gomes Vanderlei e Rafael Mendonça Oliveira encontram-se devidamente delimitadas, conforme peça 47, p. 29-53; tendo esses sido devidamente citados (peças 54, 59, 65, 75, 80 e 85) . Ou seja, não há que se falar em cerceamento de defesa no âmbito desta TCE. A
6.8.	Quanto à alegação de que a comprovação da saída dos materiais às unidades de saúde seria exigência exorbitante da equipe de auditoria do Denasus, já que os processos de pagamento não detinham tal informação - não tendo norma que exija do gestor saber a destinação do bem todas as vezes que realizar pagamento; vê-se que essa não deve ser acatada. Senão, veja-se. Gutemberg Fernandes de Araújo, Maria Ieda Gomes Vanderlei e Rafael Mendonça Oliveira autorizaram o pagamento de despesas sem que houvesse a devida liquidação, a qual demandaria necessariamente a existência de registros que demonstrem a efetiva entrada dos produtos adquiridos (medicamentos, materiais médicos hospitalares, entre outros) no Sistema de Controle do Almoxarifado Central, bem como a distribuição às Unidades de Saúde. Se o processo de pagamento não continha tais informações, esse encontrava-se incompleto para fins de pagamento da despesa pública, cabendo ao gestor público exigir a devida documentação comprobatória (regular liquidação) . Nesse ponto, entende-se oportuno trazer à baila trecho do arts. 62 e 63 da Lei 4.320/1964, in verbis:
Art. 62. O pagamento da despesa só será efetuado quando ordenado após sua regular liquidação.
Art. 63. A liquidação da despesa consiste na verificação do direito adquirido pelo credor tendo por base os títulos e documentos comprobatórios do respectivo crédito. (...) 
§ 2º A liquidação da despesa por fornecimentos feitos ou serviços prestados terá por base: (...) 
III - os comprovantes da entrega de material ou da prestação efetiva do serviço. (Grifou-se) .
6.9.	Em face do exposto, propõe-se rejeitar a tese de Gutemberg Fernandes de Araújo, Maria Ieda Gomes Vanderlei e Rafael Mendonça Oliveira.
Mérito
7.			Ausência de irregularidade na gestão do almoxarifado
7.1.	Áurea Bacelar, Gutemberg Fernandes de Araújo, Maria Ieda Gomes Vanderlei e Rafael Mendonça Oliveira apresentam a tese de que não haveria irregularidade na gestão do almoxarifado, tendo trazido, para tanto, os seguintes argumentos (peças 197, p. 13-15; 198, p. 13-15; 199, p. 11 e 30; 200, p. 6-7 e 20; 201, p. 5-6 e 20; 202, p. 5-6 e 20; 203, p. 11 e 30; e 204, p. 6-7 e 20) :
	a) as informações de comprovação de saída dos materiais do almoxarifado não seriam de acordo com a data de pagamento dos processos de compra, sendo elas elaboradas apenas depois do ingresso dos materiais no almoxarifado, os quais, posteriormente, poderiam ser distribuídos (peças 197, p. 13; 198, p. 13; 199, p. 11; 200, p. 6; 201, p. 5; 202; p. 5; 203, p. 11; e 204, p. 6) ;
	b) não haveria previsão normativa para que se exigisse a destinação do bem todas as vezes que se realizasse pagamento (peças 197, p. 13; 198, p. 13; 199, p. 11; 200, p. 6-7; 201, p. 6; 202, p. 6; 203, p. 11; e 204, p. 6-7) ;
	c) haveria nos autos a comprovação da entrada de todos os materiais objeto de aquisição, consoante registro no Sistema de Controle da Secretaria Municipal de Saúde (peças 197, p. 13-14; 198, p. 13-14; 199, p. 11; 200, p. 7; 201, p. 6; 202, p. 6; 203, p. 11; e 204, p. 7) ; e
	d) ao longo do período entre a implantação do sistema utilizado pela empresa Pronto Express Logística Ltda. (TPC) , quando da instalação do novo almoxarifado, teria havido um lapso temporal em que as informações de entrada e saída de materiais demandariam mais atenção entre a Superintendência de Material e Patrimônio (Sumapa) e a empresa TPC, haja vista que a gestão não poderia parar para a implantação do novo almoxarifado sem a ocorrência de imprevistos (peças 197, p. 15; 198, p. 15; 199, p. 30; 200, p. 20; 201, p. 20; 202, p. 20; 203, p. 30; e 204, p. 20) .	 
	Análise:
7.2.	No que concerne ao argumento de que as informações de comprovação de saída dos materiais do almoxarifado não seriam de acordo com a data de pagamento dos processos de compra, sendo elas elaboradas apenas depois do ingresso dos materiais no almoxarifado, os quais, posteriormente, poderiam ser distribuídos; vê-se que esse não merece acatamento.
7.3.	Efetivamente, não se está a tratar nos autos da comprovação da saída dos materiais do almoxarifado, mas sim a sua efetiva entrada no Sistema de Controle do Almoxarifado Central, bem como a distribuição às Unidades de Saúde. O pagamento deveria ser a última etapa da aquisição de materiais, devendo a entrada desses constarem no Sistema de Controle do Almoxarifado Central já na fase de liquidação da despesa. Nesse ponto, repisa-se os arts. 62 e 63 da Lei 4.320/1964, in verbis:
Art. 62. O pagamento da despesa só será efetuado quando ordenado após sua regular liquidação.
Art. 63. A liquidação da despesa consiste na verificação do direito adquirido pelo credor tendo por base os títulos e documentos comprobatórios do respectivo crédito. (...) 
§ 2º A liquidação da despesa por fornecimentos feitos ou serviços prestados terá por base: (...) 
III - os comprovantes da entrega de material ou da prestação efetiva do serviço. (Grifou-se) .
7.4.	A mera existência de nota fiscal não é suficiente para demonstrar que o material foi entregue e registrado no Sistema de Controle de Almoxarifado Central ou mesmo distribuído para unidades de saúde. Como se vê, a exigência de destinação do bem deriva da previsão legal de entrega do material. Em outras palavras, antes de proceder ao pagamento, já no momento da liquidação, deveriam os produtos adquiridos sido registrados no Sistema de Controle de Almoxarifado Central ou mesmo distribuídos para unidades de saúde. 
7.5.	Para confirmar a insuficiência das notas fiscais como instrumentos hábeis a demonstrar a entrada de produtos, cabe mencionar as fragilidades nos controles internos de almoxarifado no âmbito da Secretaria Municipal de Saúde de São Luís/MA, detectadas pela equipe de auditoria do Denasus, quais sejam:
a) a existência de Notas Fiscais relativas a bens declarados recebidos por servidores municipais lotados no Almoxarifado, Coordenação de Assistência Farmacêutica e Direção Superior da Secretaria de Saúde porém sem comprovação da efetiva entrada dos produtos no almoxarifado;
b) existência de Notas Fiscais em que apenas parte dos produtos nelas relacionados foram efetivamente entregues no almoxarifado;
c) existência de produtos em que a unidade de medida registrada na Nota Fiscal é diferente da unidade de medida registrada no sistema de controle de entrada no almoxarifado;
d) presença de Notas Fiscais em que os produtos descritos na Nota são diferentes dos produtos efetivamente entregues no almoxarifado;
e) existência de Notas Fiscais em que a composição do produto descrita na Nota não é a mesma registrada no Sistema de Controle do Almoxarifado. Por exemplo: produto que na Nota Fiscal aparece com a composição de 25mg, no sistema de controle consta como entregue de 50mg e vice-versa;
f) produtos entregues no Almoxarifado através de 'Notas de Entregas' e não de Notas Fiscais. As Notas de Entrega não registram o número do pregão, o número do processo de compra, nem o número da nota de empenho, impedindo identificar o procedimento de compra que deu origem aos produtos constantes nas Notas de Entrega.
g) existência de notas de entrega, cujos produtos entregues pelo fornecedor não correspondem aos produtos constantes dos itens vencidos pelo fornecedor na Ata de Registro de Preços. Nesses casos, quando da emissão da Nota Fiscal o fornecedor troca os nomes dos produtos constantes das Notas de Entrega pelo nome dos produtos, correspondentes aos itens que a empresa 'venceu' quando do julgamento da Ata de Registro de Preços. Em outras palavras: nesses casos, os produtos citados nas Notas Fiscais são fictícios, pois, constaram da Nota Fiscal apenas para mascarar a entrega de produtos alheios aos da Ata de Registro de Preços. Por exemplo: o fornecedor ganhou a licitação para fornecer luvas de procedimentos, filme para raio x, etc. e em comum acordo com os dirigentes da SMS faz a entrega de lâmina de bisturi; agulha descartável até arroz, feijão, leite, etc. Contudo, na Nota Fiscal consta como entregue: luvas de procedimentos, filme para raio x, etc.
7.6.	Quanto à alegação de que haveria nos autos a comprovação da entrada de todos os materiais objeto de aquisição, consoante registro no Sistema de Controle da Secretaria Municipal de Saúde; vê-se que essa não merece acolhimento. Ora, compulsando os autos, verificou-se não constar documentos que comprovem tal situação.
7.7.	No tocante à argumentação de que, ao longo do período entre a implantação do sistema utilizado pela empresa Pronto Express Logística Ltda. (TPC) , quando da instalação do novo almoxarifado, teria havido um lapso temporal em que as informações de entrada e saída de materiais demandariam mais atenção entre a Superintendência de Material e Patrimônio (Sumapa) e a empresa TPC, haja vista que a gestão não poderia parar para a implantação do novo almoxarifado sem a ocorrência de imprevistos; tem-se que essa não merece prosperar. Com efeito, tal lapso temporal de informações de entrada e saída de materiais não justifica as falhas nos controles internos mencionadas no item 7.5 supra. A implantação de novo sistema de almoxarifado deveria ter sido um impulsionador na regularização dos erros de registro no Sistema de Controle Almoxarifado Central ou mesmo na distribuição dos produtos adquiridos a unidades de saúde.
7.8.	Diante do exposto, refuta-se a tese dos apelantes.
8.	Irregularidade formal na gestão do almoxarifado
8.1.	Áurea Bacelar traz a tese de que a irregularidade na gestão do almoxarifado teria natureza formal (conforme princípios da razoabilidade e proporcionalidade) , tendo aduzido, para tanto, as seguintes arguições (peças 197, p. 16-20 e 22; e 198, p. 16-20 e 22) :
	a) o sistema informatizado de almoxarifado seria complexo e sujeito a erros no envio de informações, resultado da instalação do novo sistema (peças 197, p. 16; e 198, p. 16) ;
	b) sua gestão teria encontrado controles patrimoniais precários - impossibilitando adequação a curto prazo - o que somente teria sido possível com a implantação do sistema da empresa TPC (peças 197, p. 16-17; e 198, p. 16-17) ;
	c) no ano da auditoria, os servidores encarregados dos sistemas patrimoniais estariam em fase final de treinamento (peças 197, p. 17; e 198, p. 17) ; e
	d) à época da auditoria, o almoxarifado da Secretaria Municipal de Saúde seria precário, podendo ter acontecido erros (peças 197, p. 17-18; e 198, p. 17-18) ; e
	e) a conduta de Áurea Bacelar seria no máximo tida como erro formal, não justificando reprimenda, citando-se os Acórdão 1090/2007-TCU-Plenário, rel. Ministro AUGUSTO NARDES; 765/2007-Plenário, rel. Ministro GUILHERME PALMEIRA; e 1452/2007-Plenário, rel. Ministro MARCOS VINICIOS VILAÇA (peça 197, p. 18-20 e 22) .
		Análise:
8.2.	Áurea Bacelar foi citada no bojo desta TCE em virtude da seguinte conduta irregular: deixar de garantir que toda e qualquer entrada ou saída de medicamento e de materiais médicos hospitalares fossem registrados no sistema de almoxarifado central, bem como manter um sistema de controle de medicamentos e materiais médicos hospitalares com registros fictícios, ou seja, os lançamentos de entrada e saída dos produtos não condiziam com a realidade, em 2012, conforme constatação 293174 do Relatório de Auditoria 13261, do Denasus.
8.3.	Tal conduta foi decisiva para a ocorrência de dano ao erário, não podendo, pois, ser considerada mero erro formal. Com efeito, as fragilidades nos controles internos de almoxarifado no âmbito da Secretaria Municipal de Saúde de São Luís/MA, detectadas pela equipe de auditoria do Denasus, transcritas no item 7.5 supra não são erros meramente formais, mas extremamente graves do ponto de vista da gestão de recursos públicos na área patrimonial.
8.4.	Quanto às alegações de que o sistema informatizado de almoxarifado seria complexo e sujeito a erros no envio de informações, resultado da instalação do novo sistema; de que sua gestão teria encontrado controles patrimoniais precários - impossibilitando adequação a curto prazo - o que somente teria sido possível com a implantação do sistema da empresa TPC; de que, no ano da auditoria, os servidores encarregados dos sistemas patrimoniais estariam em fase final de treinamento;  e de que, à época da auditoria, o almoxarifado da Secretaria Municipal de Saúde seria precário, podendo ter acontecido erros - tem-se que essas não socorrem à apelante. 
8.5.	Ora, na condição de Superintendente de Material e Patrimônio (período de gestão: 1º/1/2009 a 31/12/2012) , competia à responsável ora recorrente a boa e regular gestão do almoxarifado, o que implicava na existência de um sistema informatizado confiável e seguro. A complexidade e/ou precariedade do sistema não são justificativas aptas a elidir ou mesmo justificar as numerosas falhas encontradas no sistema de controle interno de almoxarifado (vide item 7.5 supra) . Tampouco são justificativas situações de gestões pretéritas ou mesmo treinamento de servidores, salientando-se que a implantação do novo sistema não foi capaz de evitar o dano ao erário aqui tratado. De todo modo, a recorrente não demonstrou nos autos por meio de documentos as suas alegações.
8.6.	Em relação ao manifestado de que a conduta de Áurea Bacelar seria no máximo tida como erro formal, não justificando reprimenda, citando-se os Acórdão 1090/2007-TCU-Plenário, rel. Ministro AUGUSTO NARDES; 765/2007-Plenário, rel. Ministro GUILHERME PALMEIRA; e 1452/2007-Plenário, rel. Ministro MARCOS VINICIOS VILAÇA; tem-se que tais precedentes não se amoldam à situação aqui retratada, em que se restou comprovada a ocorrência de irregularidade grave danosa ao erário. 
8.7.	Sendo assim, rejeita-se a tese da recorrente.
9.	Ilegitimidade passiva
9.1.	Áurea Bacelar, Gutemberg Fernandes de Araújo, Maria Ieda Gomes Vanderlei e Rafael Mendonça Oliveira aduzem a tese de que não seriam responsáveis no âmbito desta TCE, tendo apresentado, para tanto, as seguintes alegações (peças 197, p. 17-19; 198, p. 17-19; 199, p. 13-27 e 31-32; 200, p. 3 e 6-18; 201, p. 7-18 e 21; 202, p. 7-18 e 21; 203, p. 13-27 e 31-32; e 204, p. 3 e 6-18) :
	a) não poderia se imputar a Áurea Bacelar a omissão quanto ao não registro/registro deficitário dos produtos, uma vez que esses teriam sido recebidos e distribuídos por outros servidores públicos na Secretaria Municipal de Saúde (peças 197, p. 17; e 198, p. 17) ;
	b) não haveria nexo de causalidade entre a conduta de Áurea Bacelar e as ocorrências imputadas a ela nesta TCE, citando-se precedentes do TCU (Acórdão 1929/2007-TCU-Plenário, rel. Ministro BENJAMIN ZYMLER; e 1183/2007-Plenário, rel. Ministro UBIRATAN AGUIAR) - peças 197, p. 18-19; e 198, p. 18-19;
	c) a responsabilidade dos ex-gestores Gutemberg Fernandes de Araújo, Maria Ieda Gomes Vanderlei e Rafael Mendonça Oliveira deveria ser aferida levando-se em conta o instituto da delegação de competência (não poderia saber totalmente de todos os atos e fatos sob sua gestão) , citando precedentes do TCU (Acórdão 643/2008-TCU-Primeira Câmara, rel. Ministro-Substituto MARCOS BEMQUERER; 3778/2014-1ª Câmara, rel. Ministro WALTON ALENCAR RODRIGUES; 66/1998-Plenário, rel. Ministro MARCOS VINICIOS VILAÇA; 		e 372/2001-2ª Câmara, rel. Ministro ADYLSON MOTTA) e posições doutrinárias - peças 199, p. 13-18; 200, p. 7-12; 201, p. 7-11; 202, p. 7-11; 203, p. 13-18; e 204, p. 7-12 
	d) a autorização de pagamento das despesas por Gutemberg Fernandes de Araújo e Maria Ieda Gomes Vanderlei seria mandatória, sob pena de enriquecimento ilícito, haja vista que teriam sido devidamente atestadas por agentes públicos, bem como chanceladas pela Controladoria Geral do Município de São Luís/MA (peças 199, p. 19-27 e 31-32; 200, p. 12-18 e 21; 201, p. 12-18 e 21; 202, p. 12-18 e 21; 203, p. 19-27 e 31-32; e 204, p. 12-18 e 21) ; e
	e) Maria Ieda Gomes Vanderlei, na condição de Secretária Adjunta de Ações e Serviços de Saúde, não seria diretamente responsável pela autorização de pagamento das despesas (peças 200, p. 3 e 6; e 204, p. 3 e 6) .
		Análise:	
9.2.	Em relação ao alegado de que não poderia se imputar a Áurea Bacelar a omissão quanto ao não registro/registro deficitário dos produtos, uma vez que esses teriam sido recebidos e distribuídos por outros servidores públicos na Secretaria Municipal de Saúde; tem-se que esse não deve ser acatado.
9.3.	Deveras, Áurea Bacelar foi citada no bojo desta TCE em virtude da seguinte conduta irregular: deixar de garantir que toda e qualquer entrada ou saída de medicamento e de materiais médicos hospitalares fossem registrados no sistema de almoxarifado central, bem como manter um sistema de controle de medicamentos e materiais médicos hospitalares com registros fictícios, ou seja, os lançamentos de entrada e saída dos produtos não condiziam com a realidade, em 2012, conforme constatação 293174 do Relatório de Auditoria 13261, do Denasus.
9.4.	Quanto ao argumentado de que não haveria nexo de causalidade entre a conduta de Áurea Bacelar e as ocorrências imputadas a ela nesta TCE, citando-se precedentes do TCU (Acórdão 1929/2007-TCU-Plenário, rel. Ministro BENJAMIN ZYMLER; e 1183/2007-Plenário, rel. Ministro UBIRATAN AGUIAR) ; tem-se que essa não merece acatamento. O nexo de causalidade entre a conduta da recorrente e o dano ao erário está descrito à peça 47, p. 51, qual seja:
Nexo de causalidade de Áurea Bacelar: Cabia à Superintendente de Material e Patrimônio garantir que toda a mercadoria adquirida no âmbito da secretaria de saúde de São Luís/MA fosse registrada no sistema de controle do almoxarifado central, bem como garantir a regular distribuição para as unidades, por meio de documento idôneo. Dessa feita, ela concorreu para o débito apurado.
9.5.	Os precedentes trazidos à luz (Acórdão 1929/2007-TCU-Plenário, rel. Ministro BENJAMIN ZYMLER; e 1183/2007-Plenário, rel. Ministro UBIRATAN AGUIAR) apresentam situações completamente diversas do caso concreto, em que restou demonstrado o nexo de causalidade entre a conduta de Áurea Bacelar e o dano ao erário. 
9.6.	No tocante à argumentação de que a responsabilidade dos ex-gestores Gutemberg Fernandes de Araújo, Maria Ieda Gomes Vanderlei e Rafael Mendonça Oliveira deveria ser aferida levando-se em conta o instituto da delegação de competência (não poderia saber totalmente de todos os atos e fatos sob sua gestão) , citando precedentes do TCU (Acórdão 643/2008-TCU-Primeira Câmara, rel. Ministro-Substituto MARCOS BEMQUERER; 3778/2014-1ª Câmara, rel. Ministro WALTON ALENCAR RODRIGUES; 66/1998-Plenário, rel. Ministro MARCOS VINICIOS VILAÇA; 		e 372/2001-2ª Câmara, rel. Ministro ADYLSON MOTTA) e posições doutrinárias - vê-se que essa deve ser rejeitada.
9.7.	A delegação de competência não implica delegação de responsabilidade, competindo ao gestor delegante a fiscalização dos atos de seus subordinados, especialmente em situações nas quais, pela importância do objeto e materialidade dos recursos envolvidos, a necessidade de supervisão não pode ser subestimada (Acórdão 2403/2015-TCU-Segunda Câmara, rel. Ministra ANA ARRAES; 2457/2017-TCU-Plenário, rel. JOSÉ MÚCIO MONTEIRO; 170/2018-TCU-Plenário, rel. Ministro BENJAMIN ZYMLER; e 3579/2020-TCU-2ª Câmara, rel. Ministra ANA ARRAES) .
9.8.	Os precedentes trazidos à lume (Acórdão 643/2008-TCU-Primeira Câmara; 3778/2014-1ª Câmara; 66/1998-Plenário; e 372/2001-2ª Câmara) apresentam situações completamente diversas do caso concreto, em que restou demonstrado a responsabilidade direta dos ex-gestores Gutemberg Fernandes de Araújo, Maria Ieda Gomes Vanderlei e Rafael Mendonça Oliveira na autorização de despesas liquidadas irregularmente (não demonstravam a entrega e registro da mercadoria no Sistema de Controle de Almoxarifado Central ou mesmo sua distribuição para unidades de saúde) . 
9.9.	É de se notar que não houve delegação de competência para autorizar os pagamentos, mas o cometimento de irregularidade ensejadora de prejuízo ao erário. Insta consignar não haver nos autos elementos probatórios que apontem que os subordinados tenham exorbitado de ordens recebidas dos ex-gestores. Ademais, a irregularidade na liquidação da despesa poderia ser detectada mediante simples revisão dos atos praticados pelos subordinados, além de que se tratava de situação recorrente.
9.10.	Em relação ao arguido de que a autorização de pagamento das despesas por Gutemberg Fernandes de Araújo e Maria Ieda Gomes Vanderlei seria mandatória, sob pena de enriquecimento ilícito, haja vista que teriam sido devidamente atestadas por agentes públicos, bem como chanceladas pela Controladoria Geral do Município de São Luís/MA - vê-se que isso não merece prosperar. Senão, veja-se. Em primeiro lugar, as mercadorias objeto desta TCE foram liquidadas irregularmente (não demonstravam a entrega e registro da mercadoria no Sistema de Controle de Almoxarifado Central ou mesmo sua distribuição para unidades de saúde) , não sendo, pois, mandatória a autorização de pagamento. Em segundo lugar, os recorrentes não trouxeram aos autos documentos que indiquem a chancela pela Controladoria Geral do Município de São Luís/MA dos produtos objeto desta TCE.
9.11.	 Diante dessa circunstância, frise-se que, à luz do Acórdão 3890/2017-TCU-Primeira Câmara, rel. Ministro WALTON ALENCAR RODRIGUES, cabe ao responsável o ônus de produzir defesa especificada, sob pena de presumirem-se verdadeiras as alegações de fato não impugnadas (art. 341 da Lei 13.105/2015) ; sendo que a defesa genérica produz efeitos semelhantes ao da revelia (art. 344 do CPC) , escapando à presunção de veracidade apenas as situações descritas no art. 345 do CPC, em especial a identificação de que as alegações formuladas são inverossímeis ou estão em contradição com prova dos autos.
9.12.	Quanto à alegação de que Maria Ieda Gomes Vanderlei, na condição de Secretária Adjunta de Ações e Serviços de Saúde, não seria diretamente responsável pela autorização de pagamento das despesas; tem-se que essa procede em parte. Efetivamente, compulsando os autos, verificou-se que a recorrente não participou do processo de pagamento de 30 dos 51 pagamentos impugnados nesta TCE, conforme tabela acostada à peça 238, razão pela qual se faz necessário retificar o débito a ela imputado.
9.13.	Demais disso, propõe-se a exclusão da parcela de débito de R$ 30.230,40 por insuficiência de elementos, atendendo-se o princípio do in dubio pro reo. Ademais, entende-se adequada a supressão dos débitos de R$ 7.460,00 (datado de 7/2/2012) e R$ 45.115,00 (datado de 19/6/2012) , haja vista a existência de comprovante de registro no sistema de gestão patrimonial (peças 3, p. 165-166; e 25, p. 37-44) .   
9.14.	Nesse contexto, insta consignar a existência, para fins de ateste, de assinaturas em notas fiscais de agentes públicos não relacionados nesta TCE, não havendo nos autos elementos que os identifiquem. Registra-se, também, a ocorrência de dois casos de agentes públicos que participaram do ateste ou pagamento, mas que não responderam pelo débito. Nesses casos, considerando os princípios do ne reformatio in pejus e da racionalidade administrativa e economia processual, entende-se adequado manter-se os termos da decisão ora recorrida. 
9.15.	Em linhas gerais, a partir da tabela à peça 238, constata-se redução de débito em relação aos seguintes responsáveis arrolados nesta TCE:
	a) Maria Ieda Gomes Vanderlei: supressão dos débitos de R$ 7.460,00 (datado de 7/2/2012) , de R$ 30.230,40 (datado de 9/5/2012) , e de R$ 45.115,00 (datado de 19/6/2012) ; bem como não participação de débitos no montante de R$ 8.585.990,02;
	b) Santiago Cirilo Noguera Servin: supressão do débito de R$ 45.115,00 (datado de 19/6/2012) ; bem como não participação de débitos nos valores de R$ 114.433,70 (datado de 23/5/2012) , R$ 28.852,50 (datado de 6/6/2012) , R$ 692.550,00 (datado de 22/6/2012) , R$ 140.915,74 (datado de 19/12/2012) , R$ 482.449,00 (datado de 22/6/2012) , R$ 151.375,90 (datado de 28/8/2012) , R$ 123.677,00 (datado de 9/10/2012) , R$ 55.132,00 (datado de 19/12/2012) , R$ 195.995,00 (datado de 19/12/2012) e R$ 24.304,00 (datado de 19/12/2012) ; 
	c) Áurea Bacelar e Rafael Mendonça Oliveira: supressão dos débitos de R$ 7.460,00 (datado de 7/2/2012) , de R$ 30.230,40 (datado de 9/5/2012) , e de R$ 45.115,00 (datado de 19/6/2012) ;
	d) Denise Assunção Castro, Hilnete Costa Beliche e Nilton Arruda Nobre Júnior: supressão dos débitos de R$ 7.460,00 (datado de 7/2/2012) e de R$ 45.115,00 (datado de 19/6/2012) ; e
	e) Gutemberg Fernandes de Araújo: supressão do débito de R$ 7.460,00 (datado de 7/2/2012) .
9.16.	Em face da redução de débito dos sete responsáveis listados no item precedente, propõe-se, em homenagem aos princípios da razoabilidade e da proporcionalidade, reduzir a multa a eles aplicada. 
9.17.	No que concerne à questão da responsabilidade subjetiva com base na Lei 13.655/2018 (Lei de Introdução às Normas do Direito Brasileiro - LINDB) , cabe assinalar que as alterações promovidas pela norma legal, em especial a inclusão do art. 28, não provocam modificação nos requisitos necessários à responsabilidade financeira pelo débito - o dever de indenizar os prejuízos ao erário permanece sujeito à comprovação de dolo ou culpa (Acórdão 2391/2018-TCU-Plenário, rel. Ministro BENJAMIN ZYMLER, e 5547/2019-TCU-1ª Câmara, rel. Ministro BENJAMIN ZYMLER) .
9.18.	Importa mencionar, ainda, que, na aplicação de sanções, o TCU deve considerar a natureza e a gravidade da infração, os danos que delas provieram para a Administração Pública, as circunstâncias agravantes ou atenuantes e os antecedentes do agente, nos termos do art. 22, § 2º (Acórdão 2463/2019-TCU-Primeira Câmara, rel. Ministro BRUNO DANTAS) . Para fins de aplicação de sanções pelo TCU, deve-se verificar a ocorrência de culpa grave ou dolo do administrador público (Acórdão 11762/2018-TCU-Segunda Câmara, rel. Ministro-Substituto MARCOS BEMQUERER) . 
9.19.		Para fins do exercício do poder sancionatório do TCU, erro grosseiro é o que decorreu de grave inobservância do dever de cuidado, isto é, que foi praticado com culpa grave (Acórdão 1689/2019-TCU-Plenário, rel. Ministro AUGUSTO NARDES, 2924/2018-TCU-Plenário, rel. Ministro JOSÉ MÚCIO MONTEIRO, e 2391/2018-TCU-Plenário, rel. Ministro BENJAMIN ZYMLER) . 
9.20.		In casu, conclui-se que a ilegalidade cometida [pagamentos irregulares, no valor de R$ 12.990.898,17, efetuados com recursos federais repassados pelo FNS/MS ao município de São Luís/MA, na modalidade fundo a fundo, à conta dos programas de assistência farmacêutica, atenção básica, média e alta complexidade, vigilância em Saúde - no exercício de 2012, caracterizado pela falta de registros que demonstrem a efetiva entrada dos produtos adquiridos (medicamentos, materiais médicos hospitalares, entre outros) no Sistema de Controle do Almoxarifado Central, conforme constatações 293179 e 293182, do Relatório 13261 do Denasus] foi praticada, no mínimo, com culpa grave (por negligência e/ou imprudência) , tendo os responsáveis assumido todos os riscos envolvidos na prática do ato, pois era de se esperar deles que o almoxarifado tivesse os corretos registros a demonstrar a efetiva entrada dos produtos adquiridos (medicamentos, materiais médicos hospitalares, entre outros) no Sistema de Controle de Almoxarifado Central ou mesmo distribuídos para unidades de saúde (infração aos arts. 62 e 63 da Lei 4.320/1964) . 
9.21.	Adotando-se, por analogia (equiparação entre recursos mediante repasse federal àqueles recebidos por força de convênio) o Acórdão 2681/2019-TCU-Primeira Câmara, rel. Ministro BENJAMIN ZYMLER) , tem-se que, para fins de responsabilização perante o TCU, pode ser tipificado como erro grosseiro o descumprimento de regra expressa em instrumento de convênio. Tal conduta revela nível de atenção aquém ao de uma pessoa com diligência abaixo do patamar médio, o que configura culpa grave, passível de multa. 
9.22.	Salienta-se, por oportuno, não haver nos presentes autos elementos hábeis a comprovar a ocorrência de circunstâncias práticas, ainda que de ordem estrutural, a limitar ou condicionar a ação dos responsáveis ora recorrentes na correta gestão do almoxarifado, bem como na escorreita liquidação e pagamento de despesas.
9.23.	Em face do exposto, propõe-se acatar parcialmente a tese dos recorrentes.
10.	Ausência de dano ao erário
10.1.	Áurea Bacelar, Gutemberg Fernandes de Araújo, Maria Ieda Gomes Vanderlei e Rafael Mendonça Oliveira apresentam a tese de que não teria havido dano ao erário, tendo, para tanto, assim alegado (peças 197, p. 17 e 21-23; 198, p. 17 e 21-23; 199, p. 11-12 e 25-26; 200, p. 17-18; 201, p. 16-17; 202, p. 16-17; 203, p. 11-12 e 25-26; e 204, p. 17-18) :
	a) os materiais teriam sido efetivamente entregues nos postos de saúde, com atendimento ao interesse público (peças 197, p. 17 e 21-22; 198, p. 17 e 21-22) : 
	b) constaria à peça 3, p. 159-170 entrada dos materiais registrados no sistema de controle da Secretaria Municipal de Saúde (peças 199, p. 11; e 203, p. 11) ;
	c) em que pese o relatório de auditoria do Denasus noticiar a inexistência de registro de um microscópio biológico (processo 040.4543/2011) , teriam sido adquiridos dois desses equipamentos, os quais foram tombados (peças 199, p. 11-12; e 203, p. 11-12) ;
	d) haveria nos autos - peça 3, p. 149-170, 181-190, 192-199 - comprovação de entrega de materiais no almoxarifado (peças 199, p. 25-26; 200, p. 17-18; 201, p. 16-17; 202, p. 16-17; 203, p. 25-26; e 204, p. 17-18) ; e
	e) os atos de Áurea Bacelar não teriam trazido prejuízo aos cofres públicos (peça 197, p. 21-23) . 
	Análise:
10.2.	Quanto à alegação de que os materiais teriam sido efetivamente entregues nos postos de saúde, com atendimento ao interesse público; tem-se que essa não deve ser acolhida. Efetivamente, os recorrentes não trouxeram aos autos documentos que evidenciassem tal situação em relação às despesas objeto desta TCE.
10.3.	Em relação ao arguido que constaria à peça 3, p. 159-170 entrada dos materiais registrados no sistema de controle da Secretaria Municipal de Saúde; vê-se que isso deve ser acatado, em que pese observação do Denasus, à peça 3, p. 161-163, acerca da não entrada de um microscópio biológico no valor de R$ 7.460,00. Ocorre que, à peça 3, p. 165, consta o tombo de dois microscópios biológicos (040-42798 e 040-42799) , conforme nota fiscal constante à peça 3, p. 161-163. Desse modo, propõe-se a exclusão do débito de R$ 7.460,00, datado de 7/2/2012.  
10.4	No que tange à argumentação de que haveria nos autos - peça 3, p. 149-170, 181-190, 192-199 - comprovação de entrega de materiais no almoxarifado; tem-se que essa prospera em relação à situação abrangida no item precedente e na despesa de R$ 45.115,00 (peça 238) . Para os demais produtos adquiridos, não constam documentos de registro de entrada no almoxarifado ou de distribuição aos postos de saúde.
10.5.	Quanto ao manifestado de que os atos de Áurea Bacelar não teriam trazido prejuízo aos cofres públicos; refuta-se, de pronto, tal manifestação. Ora, a conduta dessa responsável está diretamente relacionada ao dano ao erário, qual seja: deixar de garantir que toda e qualquer entrada ou saída de medicamento e de materiais médicos hospitalares fossem registrados no sistema de almoxarifado central, bem como manter um sistema de controle de medicamentos e materiais médicos hospitalares com registros fictícios, ou seja, os lançamentos de entrada e saída dos produtos não condiziam com a realidade, em 2012, conforme constatação 293174 do Relatório de Auditoria 13261, do Denasus.
10.6.	Cabia à Áurea Bacelar, na condição de Superintendente de Material e Patrimônio, garantir que toda a mercadoria adquirida no âmbito da Secretaria de Saúde de São Luís/MA fosse registrada no sistema de controle do almoxarifado central, bem como garantir a regular distribuição para as unidades, por meio de documento idôneo. 
10.7.	Em face do exposto, alvitra-se o acolhimento parcial da tese aventada pelos responsáveis, para excluir do débito	 as parcelas de R$ 7.460,00 e de R$ 45.115,00 - uma vez que há comprovante de registro no sistema de gestão patrimonial (peças 3, p. 165-166; e 25, p. 37-44) - bem como a parcela de R$ 30.230,40 (por insuficiência de elementos) .
10.8.	Por fim, tem-se que, a partir da tabela à peça 238, a composição de débito sofreu modificações, passando a adotar a seguinte configuração:
9.3.1. responsáveis solidários: Gutemberg Fernandes de Araújo, Rafael Mendonça Oliveira, Áurea Bacelar, Denise Assunção Castro, Nilton Arruda Nobre Junior e Hilnete Costa Béliche:
	Data de ocorrência
	Valor (R$) 

	7/3/2012
	226.800,00

9.3.2. responsáveis solidários: Gutemberg Fernandes de Araújo, Rafael Mendonça Oliveira, Áurea Bacelar, Mirella Goulart Cavalcante Rego, Valdineide Alves Nunes e Caroline Carvalho Noleto:
	Data de ocorrência
	Valor (R$) 

	7/3/2012
	57.702,00

9.3.3. responsáveis solidários:  Rafael Mendonça Oliveira, Áurea Bacelar, Denise Assunção Castro, Nilton Arruda Nobre Junior e Hilnete Costa Béliche:
	Data de ocorrência
	Valor (R$) 

	4/4/2012
	561.637,50

9.3.4. responsáveis solidários:  Maria Ieda Gomes Vanderlei, Rafael Mendonça Oliveira, Áurea Bacelar, Denise Assunção Castro, Nilton Arruda Nobre Junior e Hilnete Costa Béliche:
	Data de ocorrência
	Valor (R$) 

	13/4/2012
	58.719,58

	26/4/2012
	396.675,00

9.3.5. responsáveis solidários: Maria Ieda Gomes Vanderlei, Rafael Mendonça Oliveira, Áurea Bacelar, Denise Assunção Castro, Nilton Arruda Nobre Junior, Hilnete Costa Béliche e Manoel Marcelo Moreira Junior:
	Data de ocorrência
	Valor (R$) 

	26/4/2012
	973.665,60

9.3.6. responsáveis solidários: Rafael Mendonça Oliveira, Áurea Bacelar, Mirella Goulart Cavalcante Rego, Valdineide Alves Nunes e Raimundo Nonato Freitas Matos:
	Data de ocorrência
	Valor (R$) 

	13/4/2012
	27.460,00

9.3.7. responsáveis solidários: Maria Ieda Gomes Vanderlei, Rafael Mendonça Oliveira, Áurea Bacelar, Mirella Goulart Cavalcante Rego, Hilnete Costa Béliche, Poliana de Maria Sousa de Araújo:
	Data de ocorrência
	Valor (R$) 

	3/5/2012
	205.575,95

9.3.8. responsáveis solidários: Maria Ieda Gomes Vanderlei, Rafael Mendonça Oliveira, Áurea Bacelar, Nilton Arruda Nobre Junior, Hilnete Costa Béliche e Rozenilde Castro Lapa:
	Data de ocorrência
	Valor (R$) 

	9/5/2012
	388.065,28

9.3.9. responsáveis solidários: Maria Ieda Gomes Vanderlei, Rafael Mendonça Oliveira, Áurea Bacelar, Luciana Amorim Tomich Netto Guterres Soares, Valdineide Alves Nunes e Cláudio Lurine Guimarães:
	Data de ocorrência
	Valor (R$) 

	23/5/2012
	114.433,70

9.3.10. responsáveis solidários: Maria Ieda Gomes Vanderlei, Rafael Mendonça Oliveira, Áurea Bacelar, Denise Assunção Castro, Nilton Arruda Nobre Junior e Hilnete Costa Béliche:
	Data de ocorrência
	Valor (R$) 

	6/6/2012
	28.852,50

	22/6/2012
	692.550,00

9.3.11. responsáveis solidários: Santiago Cirilo Noguera Servin, Rafael Mendonça Oliveira, Áurea Bacelar, Denise Assunção Castro, Nilton Arruda Nobre Junior e Hilnete Costa Béliche:
	Data de ocorrência
	Valor (R$) 

	11/9/2012
	598.642,92

	11/10/2012
	421.228,12

9.3.12. responsáveis solidários: Santiago Cirilo Noguera Servin, Rafael Mendonça Oliveira, Áurea Bacelar, Denise Assunção Castro, Nilton Arruda Nobre Junior, Hilnete Costa Béliche e Manoel Marcelo Moreira Junior:
	Data de ocorrência
	Valor (R$) 

	24/8/2012
	978.780,00

9.3.13. responsáveis solidários: Maria Ieda Gomes Vanderlei, Rafael Mendonça Oliveira, Áurea Bacelar, Denise Assunção Castro, Nilton Arruda Nobre Junior, Hilnete Costa Béliche e Manoel Marcelo Moreira Junior:
	Data de ocorrência
	Valor (R$) 

	19/12/2012
	140.915,74

9.3.14. responsáveis solidários: Santiago Cirilo Noguera Servin, Maria Ieda Gomes Vanderlei, Rafael Mendonça Oliveira, Áurea Bacelar, Denise Assunção Castro, Nilton Arruda Nobre Junior, Hilnete Costa Béliche e Rozenilde Castro Lapa:
	Data de ocorrência
	Valor (R$) 

	8/11/2012
	191.257,00

9.3.15. responsáveis solidários: Santiago Cirilo Noguera Servin, Rafael Mendonça Oliveira, Áurea Bacelar, Denise Assunção Castro, Nilton Arruda Nobre Junior e Rozenilde Castro Lapa:
	Data de ocorrência
	Valor (R$) 

	10/9/2012
	444.039,50

	19/12/2012
	793.952,28

9.3.16. responsáveis solidários: Santiago Cirilo Noguera Servin, Rafael Mendonça Oliveira, Áurea Bacelar, Mirella Goulart Cavalcante Rego, Valdineide Alves Nunes e Poliana de Maria Sousa de Araújo:
	Data de ocorrência
	Valor (R$) 

	1º/6/2012
	588.270,00

	26/7/2012
	44.201,00

	8/8/2012
	255.000,00

	10/8/2012
	167.095,00

	23/8/2012
	192.000,00

	24/8/2012
	924.000,00

	3/9/2012
	62.686,00

	26/9/2012
	24.528,50

	27/9/2012
	85.550,00

	11/10/2012
	845.900,00

	19/12/2012
	816.170,00

9.3.17. responsáveis solidários: Santiago Cirilo Noguera Servin, Maria Ieda Gomes Vanderlei, Rafael Mendonça Oliveira, Áurea Bacelar, Mirella Goulart Cavalcante Rego, Valdineide Alves Nunes e Poliana de Maria Sousa de Araújo:
	Data de ocorrência
	Valor (R$) 

	24/10/2012
	98.459,50

9.3.18. responsáveis solidários: Maria Ieda Gomes Vanderlei, Rafael Mendonça Oliveira, Áurea Bacelar, Mirella Goulart Cavalcante Rego, Valdineide Alves Nunes e Poliana de Maria Sousa de Araújo:
	Data de ocorrência
	Valor (R$) 

	22/6/2012
	482.449,00

	28/8/2012
	151.375,90

	9/10/2012
	123.677,00

	19/12/2012
	55.132,00

9.3.19. responsáveis solidários: Santiago Cirilo Noguera Servin, Rafael Mendonça Oliveira, Áurea Bacelar, Mirella Goulart Cavalcante Rego, Valdineide Alves Nunes e Inácio José Souza:
	Data de ocorrência
	Valor (R$) 

	19/12/2012
	339.514,50

9.3.20. responsáveis solidários: Santiago Cirilo Noguera Servin, Rafael Mendonça Oliveira, Áurea Bacelar, Mirella Goulart Cavalcante Rego e Raimundo Nonato Freitas Matos:
	Data de ocorrência
	Valor (R$) 

	6/7/2012
	18.574,70

9.3.21. responsáveis solidários: Maria Ieda Gomes Vanderlei, Rafael Mendonça Oliveira, Áurea Bacelar, Mirella Goulart Cavalcante Rego e Poliana de Maria Sousa de Araújo:
	Data de ocorrência
	Valor (R$) 

	19/12/2012
	195.995,00

9.3.22. responsáveis solidários: Santiago Cirilo Noguera Servin, Rafael Mendonça Oliveira, Áurea Bacelar, Mirella Goulart Cavalcante Rego e Poliana de Maria Sousa de Araújo:
	Data de ocorrência
	Valor (R$) 

	19/12/2012
	112.258,00

9.3.23. responsáveis solidários: Maria Ieda Gomes Vanderlei, Rafael Mendonça Oliveira, Áurea Bacelar e Mirella Goulart Cavalcante Rego:
	Data de ocorrência
	Valor (R$) 

	19/12/2012
	24.304,00

11.	Ocorrência de boa fé
11.1.	Os recorrentes argumentam terem agido de boa-fé, pautados pelos princípios da eficiência, legalidade e legitimidade (interesse público) - peças 197, p. 13-14, 16, 18 e 22; 198, p. 13-14, 16, 18 e 22; 199, p. 10, 12, 14, 27-29 e 31; 200, p. 4 e 6-9, 17-20 e 22; 201, p. 3, 5-6, 8 e 16-19, 21-22; 202, p. 3, 5-6, 8 e 16-19, 21-22; 203, p. 10, 12, 14, 27-29 e 31; 204, p. 4, 6-9, 17-20 e 22.
	Análise:
11.2.		No que concerne à questão da boa-fé, a jurisprudência deste Tribunal sedimentou entendimento de que quando se trata de processos atinentes ao exercício do controle financeiro da Administração Pública, tais como o que ora se examina, a boa-fé não pode ser presumida, devendo ser demonstrada e comprovada a partir dos elementos que integram os autos. Tal interpretação decorre da compreensão de que, relativamente à fiscalização dos gastos públicos, privilegia-se a inversão do ônus da prova, pois cabe ao gestor comprovar a boa aplicação dos dinheiros e valores públicos sob sua responsabilidade.
11.3. 	Diante desse contexto, e após exame de toda a documentação carreada aos autos, não há como se vislumbrar a boa-fé na conduta dos recorrentes; já que não foram constatados atos ou fatos atenuantes os quais pudessem apontar, à época dos fatos (2012 a 2014) , para atitude zelosa e diligente de Áurea Bacelar, Gutemberg Fernandes de Araújo, Maria Ieda Gomes Vanderlei e Rafael Mendonça Oliveira na apresentação de registros que demonstrem a efetiva entrada dos produtos adquiridos (medicamentos, materiais médicos hospitalares, entre outros) no Sistema de Controle do Almoxarifado Central, conforme constatações 293179 e 293182, do Relatório 13261 do Denasus. 
11.4.	No âmbito do TCU, é considerado de boa-fé o responsável que, embora tenha concorrido para o dano ao erário ou outra irregularidade, seguiu as normas pertinentes, os preceitos e os princípios do direito. A análise da conduta, portanto, é feita sob o ponto de vista objetivo, sem que seja necessária a comprovação de má-fé (dolo) , mas apenas da ausência de boa-fé objetiva, para a responsabilização do agente (Acórdão 7936/2018-TCU-Segunda Câmara, rel. Ministro-Substituto AUGUSTO SHERMAN) . Nesse sentido, tem-se os Acórdão 13732/2019-TCU-Primeira Câmara, rel. Ministro WALTON ALENCAR RODRIGUES; 8987/2018-TCU-1ª Câmara, rel. Ministro WALTON ALENCAR RODRIGUES; e 1921/2011-2ª Câmara, rel. Ministro RAIMUNDO CARREIRO.
11.5.	Assim sendo, rejeita-se a tese dos recorrentes.
12.	Ausência de má-fé
12.1.	Os apelantes alegam não terem agido de má-fé (peças 197, p. 13, 16, 19 e 21-22; 198, p. 13, 16, 19 e 21-22; 199, p. 2, 9, 12 e 31-32; 200, p. 4 e 6-7 e 22; 201, p. 5-6 e 21; 202, p. 5-6 e 21; 203, p. 2, 9, 12 e 31-32; e 204, p. 4 e 6-7 e 22) .
		Análise:
12.2.		Uma vez caracterizada a reprovabilidade da conduta, a avaliação de existência de má-fé não é requisito essencial à culpabilidade do recorrente. De outro modo, tal elemento anímico, subjetivo da conduta, deve ser considerado apenas como agravante, no sentido de majorar a dosimetria da pena.
12.3.	Nesse sentido, considerando ainda que a má-fé não pode ser presumida, devendo, portanto, ser demonstrada, reforça-se que sua existência sequer foi cogitada nos presentes autos.
12.4.	Assim, conclui-se que a alegação de ausência de má-fé dos responsáveis ora recorrentes não é capaz de afastar a cominação da multa, vez que não é pressuposto de sua aplicação. Ademais, tendo em vista que a manifestação de má-fé não foi expressamente considerada na dosimetria da pena, reputa-se irrelevante o argumento dos recorrentes.
CONCLUSÃO
13.		Das análises anteriores, conclui-se pelo provimento parcial dos recursos, considerando-se que:
	a) não ocorreu prescrição do dano ao erário seja com base no regime da Lei 9.873/1999, seja com fundamento nos critérios do Acórdão 1441/2016-TCU-Plenário;
	b) não há que se falar em cerceamento de defesa, considerando-se que:
	b.1) os recorrentes não trouxeram aos autos documentos que evidenciem terem pleiteado junto à Secretaria Municipal de Saúde cópia de processos administrativos para suas defesas;
	b.2) não há prejuízo ao exercício do contraditório e da ampla defesa em razão da ausência de oportunidade de defesa na fase interna de tomada de contas especial, pois nessa etapa, em que se coletam evidências para fins de apuração dos fatos e das responsabilidades, não há uma relação processual constituída (no tocante à delimitação de responsabilidade pelo Denasus) ;
	b.3) a liquidação e o pagamento das despesas dependiam de documentos que evidenciassem o registro no Sistema de Controle do Almoxarifado Central;
	c) houve irregularidade grave na gestão do almoxarifado, ocasionando dano ao erário;
	d) Maria Ieda Gomes Vanderlei não participou do processo de pagamento de 30 dos 51 pagamentos impugnados nesta TCE, devendo-se retificar o dano ao erário a ela imputado;
	e) houve comprovação da boa e regular aplicação de recursos no que se refere às parcelas de R$ 7.460,00 (datado de 7/2/2012) e R$ 45.115,00 (datado de 19/6/2012) - existência nos autos de comprovante de registro no sistema de gestão patrimonial;
	f) a parcela de débito de R$ 30.230,40 carece de elementos para fins de responsabilização, devendo-se exclui-la do quantum debeatur em atendimento ao princípio do in dubio pro reo;
	g) a boa-fé não deve ser presumida mas sim demonstrada e comprovada, fato que não ocorreu nos presentes autos, já que não foram constatados atos ou fatos atenuantes os quais pudessem apontar, à época dos fatos (2012 a 2014) , para atitude zelosa e diligente de Áurea Bacelar, Gutemberg Fernandes de Araújo, Maria Ieda Gomes Vanderlei e Rafael Mendonça Oliveira na apresentação de registros que demonstrem a efetiva entrada dos produtos adquiridos (medicamentos, materiais médicos hospitalares, entre outros) no Sistema de Controle do Almoxarifado Central, conforme constatações 293179 e 293182, do Relatório 13261 do Denasus; e
	h) no âmbito do controle externo, a existência de má-fé não é requisito essencial à culpabilidade do responsável, bastando que tenha sido caracterizada a reprovabilidade da conduta.
12.1.	Com base nas alíneas 'd', 'e' e 'f', propõe-se dar provimento parcial aos recursos, para reformar a composição de débito desta TCE. 
12.2.	Propõe-se, ainda, em homenagem aos princípios da razoabilidade e da proporcionalidade, reduzir as multas aplicadas a Maria Ieda Gomes Vanderlei, Santiago Cirilo Noguera Servin, Áurea Bacelar, Rafael Mendonça Oliveira, Denise Assunção Castro, Hilnete Costa Beliche e Nilton Arruda Nobre Júnior.
PROPOSTA DE ENCAMINHAMENTO
13.		Ante todo o exposto, submete-se à consideração superior a presente análise dos recursos de reconsideração interpostos por Áurea Bacelar, Gutemberg Fernandes de Araújo, Maria Ieda Gomes Vanderlei e Rafael Mendonça Oliveira; contra o Acórdão 10262/2021-TCU-Primeira Câmara, propondo-se, com fundamento no art. 32, inciso I, e 33, da Lei 8.443/1992:
	a) conhecer dos recursos, e, no mérito, dar-lhes provimento parcial, para alterar a composição de débito atribuída no item 9.3 do Acórdão 10262/2021-TCU-Primeira Câmara:
	9.3.1. responsáveis solidários: Gutemberg Fernandes de Araújo, Rafael Mendonça Oliveira, Áurea Bacelar, Denise Assunção Castro, Nilton Arruda Nobre Junior e Hilnete Costa Béliche:
	Data de ocorrência
	Valor (R$) 

	7/3/2012
	226.800,00

9.3.2. responsáveis solidários: Gutemberg Fernandes de Araújo, Rafael Mendonça Oliveira, Áurea Bacelar, Mirella Goulart Cavalcante Rego, Valdineide Alves Nunes e Caroline Carvalho Noleto:
	Data de ocorrência
	Valor (R$) 

	7/3/2012
	57.702,00

9.3.3. responsáveis solidários:  Rafael Mendonça Oliveira, Áurea Bacelar, Denise Assunção Castro, Nilton Arruda Nobre Junior e Hilnete Costa Béliche:
	Data de ocorrência
	Valor (R$) 

	4/4/2012
	561.637,50

9.3.4. responsáveis solidários:  Maria Ieda Gomes Vanderlei, Rafael Mendonça Oliveira, Áurea Bacelar, Denise Assunção Castro, Nilton Arruda Nobre Junior e Hilnete Costa Béliche:
	Data de ocorrência
	Valor (R$) 

	13/4/2012
	58.719,58

	26/4/2012
	396.675,00

9.3.5. responsáveis solidários: Maria Ieda Gomes Vanderlei, Rafael Mendonça Oliveira, Áurea Bacelar, Denise Assunção Castro, Nilton Arruda Nobre Junior, Hilnete Costa Béliche e Manoel Marcelo Moreira Junior:
	Data de ocorrência
	Valor (R$) 

	26/4/2012
	973.665,60

9.3.6. responsáveis solidários: Rafael Mendonça Oliveira, Áurea Bacelar, Mirella Goulart Cavalcante Rego, Valdineide Alves Nunes e Raimundo Nonato Freitas Matos:
	Data de ocorrência
	Valor (R$) 

	13/4/2012
	27.460,00

9.3.7. responsáveis solidários: Maria Ieda Gomes Vanderlei, Rafael Mendonça Oliveira, Áurea Bacelar, Mirella Goulart Cavalcante Rego, Hilnete Costa Béliche, Poliana de Maria Sousa de Araújo:
	Data de ocorrência
	Valor (R$) 

	3/5/2012
	205.575,95

9.3.8. responsáveis solidários: Maria Ieda Gomes Vanderlei, Rafael Mendonça Oliveira, Áurea Bacelar, Nilton Arruda Nobre Junior, Hilnete Costa Béliche e Rozenilde Castro Lapa:
	Data de ocorrência
	Valor (R$) 

	9/5/2012
	388.065,28

9.3.9. responsáveis solidários: Maria Ieda Gomes Vanderlei, Rafael Mendonça Oliveira, Áurea Bacelar, Luciana Amorim Tomich Netto Guterres Soares, Valdineide Alves Nunes e Cláudio Lurine Guimarães:
	Data de ocorrência
	Valor (R$) 

	23/5/2012
	114.433,70

9.3.10. responsáveis solidários: Maria Ieda Gomes Vanderlei, Rafael Mendonça Oliveira, Áurea Bacelar, Denise Assunção Castro, Nilton Arruda Nobre Junior e Hilnete Costa Béliche:
	Data de ocorrência
	Valor (R$) 

	6/6/2012
	28.852,50

	22/6/2012
	692.550,00

9.3.11. responsáveis solidários: Santiago Cirilo Noguera Servin, Rafael Mendonça Oliveira, Áurea Bacelar, Denise Assunção Castro, Nilton Arruda Nobre Junior e Hilnete Costa Béliche:
	Data de ocorrência
	Valor (R$) 

	11/9/2012
	598.642,92

	11/10/2012
	421.228,12

9.3.12. responsáveis solidários: Santiago Cirilo Noguera Servin, Rafael Mendonça Oliveira, Áurea Bacelar, Denise Assunção Castro, Nilton Arruda Nobre Junior, Hilnete Costa Béliche e Manoel Marcelo Moreira Junior:
	Data de ocorrência
	Valor (R$) 

	24/8/2012
	978.780,00

9.3.13. responsáveis solidários: Maria Ieda Gomes Vanderlei, Rafael Mendonça Oliveira, Áurea Bacelar, Denise Assunção Castro, Nilton Arruda Nobre Junior, Hilnete Costa Béliche e Manoel Marcelo Moreira Junior:
	Data de ocorrência
	Valor (R$) 

	19/12/2012
	140.915,74

9.3.14. responsáveis solidários: Santiago Cirilo Noguera Servin, Maria Ieda Gomes Vanderlei, Rafael Mendonça Oliveira, Áurea Bacelar, Denise Assunção Castro, Nilton Arruda Nobre Junior, Hilnete Costa Béliche e Rozenilde Castro Lapa:
	Data de ocorrência
	Valor (R$) 

	8/11/2012
	191.257,00

9.3.15. responsáveis solidários: Santiago Cirilo Noguera Servin, Rafael Mendonça Oliveira, Áurea Bacelar, Denise Assunção Castro, Nilton Arruda Nobre Junior e Rozenilde Castro Lapa:
	Data de ocorrência
	Valor (R$) 

	10/9/2012
	444.039,50

	19/12/2012
	793.952,28

9.3.16. responsáveis solidários: Santiago Cirilo Noguera Servin, Rafael Mendonça Oliveira, Áurea Bacelar, Mirella Goulart Cavalcante Rego, Valdineide Alves Nunes e Poliana de Maria Sousa de Araújo:
	Data de ocorrência
	Valor (R$) 

	1º/6/2012
	588.270,00

	26/7/2012
	44.201,00

	8/8/2012
	255.000,00

	10/8/2012
	167.095,00

	23/8/2012
	192.000,00

	24/8/2012
	924.000,00

	3/9/2012
	62.686,00

	26/9/2012
	24.528,50

	27/9/2012
	85.550,00

	11/10/2012
	845.900,00

	19/12/2012
	816.170,00

9.3.17. responsáveis solidários: Santiago Cirilo Noguera Servin, Maria Ieda Gomes Vanderlei, Rafael Mendonça Oliveira, Áurea Bacelar, Mirella Goulart Cavalcante Rego, Valdineide Alves Nunes e Poliana de Maria Sousa de Araújo:
	Data de ocorrência
	Valor (R$) 

	24/10/2012
	98.459,50

9.3.18. responsáveis solidários: Maria Ieda Gomes Vanderlei, Rafael Mendonça Oliveira, Áurea Bacelar, Mirella Goulart Cavalcante Rego, Valdineide Alves Nunes e Poliana de Maria Sousa de Araújo:
	Data de ocorrência
	Valor (R$) 

	22/6/2012
	482.449,00

	28/8/2012
	151.375,90

	9/10/2012
	123.677,00

	19/12/2012
	55.132,00

9.3.19. responsáveis solidários: Santiago Cirilo Noguera Servin, Rafael Mendonça Oliveira, Áurea Bacelar, Mirella Goulart Cavalcante Rego, Valdineide Alves Nunes e Inácio José Souza:
	Data de ocorrência
	Valor (R$) 

	19/12/2012
	339.514,50

9.3.20. responsáveis solidários: Santiago Cirilo Noguera Servin, Rafael Mendonça Oliveira, Áurea Bacelar, Mirella Goulart Cavalcante Rego e Raimundo Nonato Freitas Matos:
	Data de ocorrência
	Valor (R$) 

	6/7/2012
	18.574,70

9.3.21. responsáveis solidários: Maria Ieda Gomes Vanderlei, Rafael Mendonça Oliveira, Áurea Bacelar, Mirella Goulart Cavalcante Rego e Poliana de Maria Sousa de Araújo:
	Data de ocorrência
	Valor (R$) 

	19/12/2012
	195.995,00

9.3.22. responsáveis solidários: Santiago Cirilo Noguera Servin, Rafael Mendonça Oliveira, Áurea Bacelar, Mirella Goulart Cavalcante Rego e Poliana de Maria Sousa de Araújo:
	Data de ocorrência
	Valor (R$) 

	19/12/2012
	112.258,00

9.3.23. responsáveis solidários: Maria Ieda Gomes Vanderlei, Rafael Mendonça Oliveira, Áurea Bacelar e Mirella Goulart Cavalcante Rego:
	Data de ocorrência
	Valor (R$) 

	19/12/2012
	24.304,00

	b) estender, com base no art. 281 do Regimento Interno do TCU, os efeitos do provimento parcial a Santiago Cirilo Noguera Servin, Denise Assunção Castro, Hilnete Costa Beliche e Nilton Arruda Nobre Júnior;
	c) reduzir, em relação aos recorrentes e aos responsáveis mencionados na alínea 'b', as multas aplicadas por meio do item 9.4 do Acórdão 10262/2021-TCU-Primeira Câmara;
	d) dar ciência da deliberação que vier a ser adotada aos recorrentes, ao Fundo Nacional de Saúde (FNS/MS) , à Controladoria-Geral da União, à Procuradoria da República no Estado do Maranhão, e aos demais interessados."
2. 		O MPTCU apresentou o seguinte parecer (peça 242) :
"Diante dos elementos constantes dos autos, este representante do Ministério Público junto ao Tribunal de Contas da União manifesta-se de acordo com a proposta oferecida pela Secretaria de Recursos (Serur) , em pareceres uniformes (peças 239-241) . Em virtude da recente regulamentação do instituto da prescrição no âmbito do TCU, por meio da Resolução 344/2022, e considerando que o exame da Serur foi anterior ao advento da referida resolução, torna-se necessária a reanálise do caso concreto à luz das novas balizas normativas.
A tabela a seguir sintetiza os marcos temporais a serem considerados nesta análise, considerando as regras estabelecidas pela referida resolução:
	Termo Inicial

	Documento
	Data
	Localização do Documento
	Evento

	Relatório de Auditoria do Denasus
	10/6/2014
	peças 1, p.42-43, item 3; e 2, p. 195
	Data do conhecimento do dano, quando constatados em fiscalização realizada pelo Tribunal, pelos órgãos de controle interno ou pelo próprio órgão ou entidade da Administração Pública onde ocorrer a irregularidade (art. 4º, inciso IV, da Resolução TCU 344/2022) .

	Marcos Interruptivos
	Natureza do marco

	Relatório Completo do Tomador de Contas Especial 
	1/12/2016
	peça 1, p. 28-37
	Ato inequívoco de apuração do fato pelo órgão repassador (art. 5º, inciso II, da Resolução TCU 344/2022) .

	Relatório de Auditoria de TCE do órgão de controle interno
	16/3/2017
	peça 1, p. 41-45
	Ato inequívoco de apuração do fato pelo órgão repassador (art. 5º, inciso II, da Resolução TCU 344/2022) .

	Instrução preliminar de diligência na fase externa da TCE no TCU
	6/11/2017
	peças 9-10
	Ato inequívoco de apuração do fato pelo TCU (art. 5º, inciso II, da Resolução TCU 344/2022) .

	Instrução preliminar de citação
	15/6/2018
	peças 47-49
	Ato inequívoco de apuração do fato pelo TCU (art. 5º, inciso II, da Resolução TCU 344/2022) .

	Citação dos responsáveis
	9/7/2018
10/7/2018
11/7/2018
15/10/2018
	peça 83
peça 169, p. 1
peça 74
peça 167
	Ciência dos responsáveis (art. 5º, inciso I, da Resolução TCU 344/2022) .

	Instrução de mérito
	20/5/2021
	peças 171-173
	Atos inequívocos de apuração dos fatos (art. 5º, inciso II, da Resolução TCU 344/2022) .

	Acórdão Condenatório 
	27/7/2021
	peça 175
	Interrupção por decisão condenatória recorrível (art. 5º, inciso IV, da Resolução TCU 344/2022) .

	Exame de admissibilidade de recurso de reconsideração
	2/9/2021
	peça 205-209
	Atos inequívocos de apuração dos fatos (art. 5º, inciso II, da Resolução TCU 344/2022) .

	Exame de mérito de recurso de reconsideração
	1/7/2022
	peça 239-241
	Atos inequívocos de apuração dos fatos (art. 5º, inciso II, da Resolução TCU 344/2022) .

Da análise do quadro acima, verificamos que não ocorreu a prescrição quinquenal. Registre-se que este representante do Parquet diverge pontualmente do termo inicial sugerido pela Serur, que considerou a data do Relatório de Auditoria de TCE elaborado pelo órgão de controle interno. Consideramos mais adequado definir o marco inicial como a data em que o órgão repassador tomou conhecimento da irregularidade, por meio da fiscalização do Denasus, conforme preceitua o art. 4°, inciso IV, da Resolução 344/2022.
Quanto à prescrição intercorrente, o exame dos intervalos temporais entre os marcos mencionados na tabela acima nos permite concluir pela sua não ocorrência, conforme conclusão da Serur, peça 239, p.10-11.
Registramos, ademais, no que diz respeito à prescrição, o nosso posicionamento dissonante quanto à consideração de mais de uma causa interruptiva de mesma natureza (mesmo inciso do art. 5º da Resolução TCU 344/2022) , o que possibilita, no limite, infindáveis extensões do prazo prescricional. Todavia, considerando o que decidiu o TCU sobre o tema, nos termos do Acórdão 2285/2022-TCU-Plenário (relator Ministro Antônio Anastasia) , acatamos em nossa análise o entendimento que prosperou no referido acórdão."
	É o relatório.

José Alberto Santos Penha (7221/OAB-MA), representando Aurea Bacelar; Sonia Maria Lopes Coelho (3811/OAB-MA), representando Maria Ieda Gomes Vanderlei; Sonia Maria Lopes Coelho (3811/OAB-MA), representando Rafael Mendonca Oliveira; Sonia Maria Lopes Coelho (3811/OAB-MA), José Alberto Santos Penha (7221/OAB-MA) e outros, representando Gutemberg Fernandes de Araujo.

Procurador Rodrigo Medeiros de Lima

RECURSOS DE RECONSIDERAÇÃO. TOMADA DE CONTAS ESPECIAL. SUS. NÃO COMPROVAÇÃO DA REGULAR APLICAÇÃO DOS RECURSOS REPASSADOS EM 2012. CONTAS IRREGULARES. DÉBITO. MULTA. CONHECIMENTO DOS RECURSOS. COMPROVAÇÃO DA REGULAR APLICAÇÃO DE PARTE DOS RECURSOS. NÃO PARTICIPAÇÃO DE ALGUNS RESPONSÁVEIS EM PARTE DOS PAGAMENTOS IMPUGNADOS. PROVIMENTO PARCIAL, COM REDUÇÃO DO DÉBITO E DA MULTA.

TOMADA DE CONTAS ESPECIAL (TCE)

Unidade de Auditoria Especializada em Recursos (AudRecursos)

Ante o atendimento dos requisitos de admissibilidade, os recursos interpostos por Áurea Bacelar, Gutemberg Fernandes de Araújo, Maria Ieda Gomes Vanderlei e Rafael Mendonça Oliveira contra o Acórdão 10262/2021-TCU-Primeira Câmara podem ser conhecidos. Por meio do referido acórdão, as contas dos ora recorrentes e de outros responsáveis foram julgadas irregulares, com a condenação ao recolhimento de débito e aplicação de multa.
2. 	O processo de tomada de contas especial foi instaurado pelo Fundo Nacional de Saúde (FNS) em razão da não comprovação da regular aplicação dos recursos repassados no exercício de 2012 pelo FNS ao Município de São Luís/MA, na modalidade fundo a fundo.
3.	As irregularidades objeto da TCE foram apuradas pelo Denasus em auditoria realizada no município, visando apurar denúncia de irregularidades na aplicação de recursos do Programa de Atenção Básica, exercício de 2012. Entre outras constatações, foi apurado débito no valor original de R$ 12.990.898,17 em recursos federais, oriundos dos programas de assistência farmacêutica, atenção básica, média e alta complexidade e vigilância em saúde. As irregularidades consistiram no pagamento de bens adquiridos pela Secretaria Municipal de Saúde de São Luís (Semus) , entre os quais medicamentos e materiais médicos hospitalares, com os mencionados recursos do FNS sem comprovação de seu recebimento. Dessa forma, ficou caracterizada a liquidação irregular de despesas e pagamentos sem a devida contraprestação.
4.	A Serur, atual AudRecursos, propõe, com a concordância do MPTCU, o provimento parcial dos recursos, de modo a se reduzir os débitos inicialmente atribuídos aos recorrentes, com a redução proporcional da multa a eles aplicada, bem como estender os efeitos do provimento parcial a Santiago Cirilo Nogueira Servin, Denise Assunção Castro, Hilnete Costa Beliche e Nilton Arruda Nobre Júnior, com fundamento no art. 281 do Regimento Interno do TCU.
5.	Manifesto minha concordância com a proposta da unidade técnica, acolhida pelo MPTCU, cujos fundamentos incorporo a estas razões de decidir, acrescentando algumas considerações que entendo relevantes.
6.	Conforme detalhadamente analisado pelo MPTCU, não ocorreu a prescrição, aferida de acordo com as regras estabelecidas na Resolução TCU 344/2022. Os diversos eventos processuais indicados no parecer de peça 242 demonstram a inocorrência da prescrição quinquenal e intercorrente, devendo o processo prosseguir normalmente.
7.	Ademais, entendo não caracterizado o alegado cerceamento de defesa, uma vez que não foram juntadas aos autos provas de não atendimento de pedidos de cópias de documentos, como alegado por alguns recorrentes. Também entendo que a responsabilidade de todos os envolvidos no processo está adequadamente delimitada, como ilustram os respectivos ofícios de citação, nos quais são descritos as condutas e o correspondente nexo de causalidade. 
8.	Em relação à gestão do almoxarifado, verifico que seguem sem comprovação a entrada dos produtos adquiridos no Sistema de Controle do Almoxarifado Central e sua regular distribuição às unidades de destino, dada a ausência da documentação correspondente. Como bem destacado pela unidade técnica, a regular liquidação da despesa tem por base a efetiva entrega de material, que deve anteceder o pagamento, o que não ocorreu no caso concreto. A mera apresentação de notas fiscais não é suficiente para demonstrar que os materiais foram entregues e registrados no almoxarifado ou distribuídos, mormente em um contexto de inúmeras fragilidades nos controles internos da unidade, a exemplo de notas fiscais em que os produtos descritos são diferentes dos efetivamente entregues ou apresentam produtos com unidades de medida ou composição diferentes das registradas no sistema de controle.
9.	Passando à análise dos débitos de cada responsável, inclusive daqueles que não ingressaram com recurso, como previsto no art. 281 do Regimento Interno do TCU, observo que Maria Ieda Gomes Vanderlei, então Secretária Adjunta de Ações e Serviços de Saúde, efetivamente não participou do processo de pagamento de 30 dos 51 pagamentos impugnados nesta TCE, conforme tabela à peça 238, o que importa na redução de R$ 8.585.990,02 no total que lhe foi atribuído. Além disso, deve ser excluída uma parcela no valor de R$ 30.230,40, referente à qual não foi possível identificar quem efetuou o ateste, e os débitos nos valores de R$ 7.460,00 e R$ 45.115,00, referentes, respectivamente, a bens tombados e a bens devidamente registrados no sistema de patrimônio. 
10.	No caso de Santiago Cirilo Noguera Servin, além da supressão do débito desse último valor de R$ 45.115,00, não ocorreu sua participação na autorização de pagamentos que totalizam R$ 2.054.799,84, valor que deve ser reduzido do seu débito.
11.	Já quanto a Áurea Bacelar e Rafael Mendonça Oliveira, além dos valores comuns a vários responsáveis, de R$ 7.460,00 e R$ 45.115,00, deve ser excluído o montante de R$ 30.230,40, já descrito no parágrafo 9 deste voto.
12.	Para os responsáveis Denise Assunção Castro, Hilnete Costa Beliche e Nilton Arruda Nobre Júnior, cabe a exclusão dos valores de R$ 7.460,00 e R$ 45.115,00; do débito de Gutemberg Fernandes de Araújo, apenas o valor de R$ 7.460,00 pode ser abatido.
13.	Com a redução dos débitos, é pertinente a diminuição das multas aplicadas de forma proporcional ao dano, para as quais proponho os seguintes valores: 
	Responsável
	Multa (R$) 

	Maria Ieda Gomes Vanderlei
	330.000,00

	Santiago Cirilo Nogueira Servin
	617.000,00

	Áurea Bacelar 
	993.000,00

	Rafael Mendonça Oliveira
	993.000,00

	Denise Assunção Castro
	501.000,00

	Hilnete Costa Beliche
	437.000,00

	Nilton Arruda Nobre Júnior
	445.000,00

	Gutemberg Fernandes de Araújo
	21.950,00

14.	Feitas essas observações, considero que os demais pontos questionados foram adequadamente analisados e refutados pela Serur, não tendo qualquer acréscimo a fazer em relação a eles.
	Ante o exposto, voto por que o Tribunal adote o acórdão que ora submeto a este Colegiado.
TCU, Sala das Sessões, em 28 de fevereiro de 2023.
JORGE OLIVEIRA 
Relator